ACORDAO-COMPLETO-2405947

ACÓRDÃO 1074/2020 ATA 14/2020 - PLENÁRIO

VISTOS, relatados e discutidos estes autos em que se aprecia auditoria de conformidade, realizada na Autoridade Portuaria de Santos S.A. (Companhia Docas de São Paulo - Codesp) , abrangendo o período de 13/2 a 16/7/2019, cujo objetivo foi verificar a execução do contrato DP/72.2015, firmado entre a referida companhia e a Construtora Cappelano Ltda., para a realização das obras e serviços de readequação do sistema viário da margem direita do Porto de Santos entre o canal 4 (Macuco) e a Ponta da Praia (fiscalização 132/2019) .
ACORDAM os Ministros do Tribunal de Contas da União, reunidos em sessão do Plenário em:
9.1. converter os presentes autos em tomada de contas especial, com fundamento do art. 47 da Lei 8.443/1992, c/c o art. 252 do Regimento Interno do TCU;
9.2. citar os responsáveis a seguir relacionados, com fundamento nos arts. 10, § 1º, e 12, incisos I e II, da Lei 8.443/1992, c/c o art. 202, incisos I e II, do RI/TCU, para que, no prazo de 15 (quinze) dias, apresentem alegações de defesa e/ou recolham aos cofres da Companhia Docas do Estado de São Paulo as quantias indicadas, atualizadas monetariamente a partir das respectivas datas até o efetivo recolhimento, abatendo-se, na oportunidade, a quantia eventualmente ressarcida, na forma da legislação em vigor:
9.2.1. Sr. Ronaldo Carvalho (CPF: 731.912.728-8) , gerente de projetos e orçamentos, por encaminhar, ao superintendente de execução de obras, em 9/9/2014, documentos relativos às obras da margem direita do Porto de Santos, entre eles a planilha orçamentária e respectivas cotações de preços (FI 628/2014 - SIO) , contendo valores acima dos referenciais oficialmente aceitos, o que propiciou a ocorrência de superfaturamento no contrato DP/72.2015, com infração à Lei 12.462/2011, art. 8º, § 3º;
9.2.2. Paulino Moreira da Silva Vicente (CPF: XXX.265.898-XX) , diretor de infraestrutura e execução, por ter aprovado o edital e a minuta de contrato para o processo licitatório objetivando a execução de obras e serviços de readequação do sistema viário da margem direita do Porto de Santos, contendo planilha de preços com valores acima dos referenciais oficialmente aceitos, o que propiciou a ocorrência de superfaturamento no contrato DP/72.2015, com infração à Lei 12.462/2011, art. 8º, § 3º;
9.2.3. Vici Construtora Ltda. (CNPJ 60.676.616/0001-09) , por ter recebido valores referentes à execução de serviços com preços superiores aos praticados pelo mercado, no montante de R$ 2.508.389,74, referentes ao contrato DP/72.2015;
	VALOR ORIGINAL (R$) 
	DATA DA OCORRÊNCIA

	         2.508.389,74
	          20/5/2019

9.3. dar ciência à Companhia Docas do Estado de São Paulo (Codesp) sobre as seguintes impropriedades:
9.3.1. a medição de serviços em quantidades superiores às previstas contratualmente, identificada no contrato DP/72.2015, afronta o disposto no art. 2º, V, da Lei 12.462/2011, no art. 63, § 2º, I, da Lei 4.320/1964, e no art. 65, I, alíneas "a" e "b", da Lei 8.666/1993, c/c o art. 39 da Lei 12.462/2011; e 
9.3.2. o ateste de serviços desacompanhados dos controles tecnológicos, apontados em medições do contrato DP/72.2015, afronta o disposto no art. 63, § 2º, III, da Lei 4.320/1964, e no título II do termo de referência, anexo II do edital RDC 2/2015;
9.4. dar ciência desta deliberação à Companhia Docas do Estado de São Paulo e ao Ministro da Infraestrutura, nos termos do art. 198, parágrafo único, do RI/TCU.

Auditoria realizada com objetivo de verificar a execução de contrato firmado   para a execução das obras e serviços de readequação do sistema viário da margem direita do Porto de Santos entre o canal 4 (Macuco) e a Ponta da Praia.

Autoridade Portuaria de Santos S.A.; Ministério da Infraestrutura.

3. Interessados/Responsáveis:
3.1. Interessados: Autoridade Portuaria de Santos S.A. (44.837.524/0001-07); Congresso Nacional (vinculador); Construtora Cappellano Ltda (60.676.616/0001-09).
3.2. Responsáveis: Casemiro Tércio dos Reis Lima Carvalho (XXX.431.528-XX); Cláudio Newton Bozzo (XXX.785.148-XX); Matheus Trocoli Novaes (XXX.293.547-XX); Orlando de Almeida Razoes Júnior (XXX.385.168-XX); Ronaldo Carvalho (XXX.912.728-XX).

13.1. Ministros presentes: José Mucio Monteiro (Presidente), Walton Alencar Rodrigues, Benjamin Zymler, Augusto Nardes, Raimundo Carreiro, Ana Arraes, Bruno Dantas e Vital do Rêgo.
13.2. Ministros-Substitutos presentes: Marcos Bemquerer Costa, André Luís de Carvalho e Weder de Oliveira (Relator).

WEDER DE OLIVEIRA

Trata-se de auditoria realizada pela Secretaria de Fiscalização de Infraestrutura Portuária e Ferroviária (SeinfraPortoFerrovia) , cujo objetivo foi verificar a execução do contrato DP/72.2015, firmado entre a Autoridade Portuaria de Santos S.A. (Companhia Docas do Estado de São Paulo  - Codesp) e a Construtora Cappellano, para a execução das obras e serviços de readequação do sistema viário da margem direita do Porto de Santos entre o canal 4 (Macuco) e a Ponta da Praia (Fiscobras 2019) .
2.	A unidade instrutiva elaborou o relatório de fiscalização 132/2019 (peça 37) , reproduzido a seguir:
"I. Apresentação
1.	O presente relatório se estrutura em quatro seções.
2.	Na introdução, são apresentadas informações sobre o objeto auditado e a auditoria (questões, metodologia e volume de recursos fiscalizados) .
3.	A seção seguinte apresenta os achados de auditoria resultantes do trabalho. Estes, por sua vez, se organizam em sua tipificação, de acordo com a LDO 2019, na situação encontrada, onde são descritos os fatos constatados, os critérios utilizados e os eventuais valores envolvidos, e na conclusão, onde é apresentado um resumo do achado.
4.	Segue-se com a apresentação das conclusões do relatório e, por fim, são elencadas as propostas de encaminhamento. 
5.	Ao final, são apresentados apêndices com a matriz de achados, onde se encontram relacionados os critérios, evidências, causas e consequências, fotos e dados da obra, da execução orçamentária e dos contratos.
I.1. Importância socioeconômica
6.	Segundo informações obtidas no sítio eletrônico da Companhia Docas do Estado de São Paulo (Codesp) , o Porto de Santos é o maior complexo portuário da América Latina e responde pela movimentação de quase um terço das trocas comerciais brasileiras. Localiza-se a apenas setenta quilômetros da região mais industrializada do Hemisfério Sul e também do maior mercado consumidor e produtor da América Latina, a Grande São Paulo, onde vivem mais de vinte milhões de pessoas. As obras e serviços de readequação do sistema viário da margem direita do porto representam uma maior eficiência no sistema de movimentação de cargas e uma redução nos custos associados. 
II. Introdução 
II.1. Deliberação que originou o trabalho
7.	Em cumprimento ao Acórdão 835/2019-TCU-Plenário, realizou-se a auditoria na Companhia Docas do Estado de São Paulo, no período compreendido entre 27/5/2019 e 11/7/2019.
8.	As razões que motivaram esta auditoria foram a importância e a materialidade da obra.
II.2. Visão geral do objeto
9.	Entre as competências da Codesp, empresa pública administradora do Porto de Santos, destacam-se a pré-qualificação dos operadores portuários, a arrecadação dos valores da tarifa portuária decorrentes de suas atividades, execução das obras de construção, reforma e ampliação, melhoramento e conservação das instalações portuárias de uso comum e a segurança das instalações, através de sua Guarda Portuária. Cabe mencionar, também, a fiscalização das operações portuárias, a autorização da entrada e saída, atracação e desatracação, o fundeio e o tráfego de embarcações na área do Porto.
10.	No que se refere ao planejamento, compete à Codesp elaborar o Plano de Desenvolvimento e Zoneamento do Porto, a manutenção do balizamento do canal de acesso e de suas bacias de evolução, bem como a delimitação das áreas de fundeio, o estabelecimento do calado máximo (parte submersa da embarcação) , o porte bruto e as dimensões máximas dos navios que trafegam no complexo portuário.
11.	Segundo informação obtida no sítio eletrônico da Codesp, para que a Autoridade Portuária concretize seu principal objetivo, que é a melhora efetiva da logística que envolve o Porto, há necessidade de concentrar esforços de atuação em algumas linhas estratégicas. Entre elas, um adequado crescimento das infraestruturas internas e externas ao porto; o equilíbrio da matriz de transportes; a potencialização da qualidade como elemento primordial da sua gestão e uma boa inserção com a comunidade estabelecida em seu entorno.
12.	Nesse contexto, insere-se a melhoria da infraestrutura viária da margem direita (Perimetral Santos) , trecho canal 4 (Macuco) - Ponta da praia, objeto da presente auditoria.
13.	O empreendimento, com extensão de 3.150 metros e valor de R$ 72.403.116,11, visa a melhoria do sistema viário da margem direita do Porto de Santos e compreende: a) o remanejamento de ramais ferroviários e do sistema rodoviário interno do porto; b) área de estacionamento e manobras rodoviárias, ferroviárias e de circulação de pedestres; c) a construção de passagem em desnível (viaduto) sobre as linhas férreas para acesso ao Terminal de Contêineres; d) a revitalização da Avenida Mário Covas Jr. (trecho canal 4 - ponta da praia) e o remanejamento de infraestruturas, e e) a demolição e substituição de estruturas de transposição dos canais 4, 5 e 6. 
14.	O contrato referente às obras de adequação e revitalização da margem direita do Porto de Santos (DP/72.2015) , firmado sob o regime de empreitada por preço unitário, encontra-se 30% executado, do seguinte modo: a) serviços preliminares (38,07%) ; construção dos viadutos e pontilhões (43,76%) ; readequação da avenida interna e relocação dos ramais ferroviários (26,55%) ; e remanejamento de interferências (12,75%) .  
15.	A obra é composta, basicamente, das seguintes etapas: a) serviços preliminares; b) remanejamento de infraestrutura e demolição; c) melhorias no sistema de drenagem pluvial; d) remanejamento de avenida interna, construção de dois elevados (ramos 100 e 200) , restauração da pavimentação e revitalização da Av. Gov. Mário Covas Jr.; e e) sinalização, iluminação e obras complementares de mobilidade urbana e paisagismo.
Figura 1 - Mapa esquemático da obra
16.	Pretende-se com a obra: a) obter uma melhoria na fluidez do tráfego de caminhões, reduzindo-se os custos logísticos; b) atender às necessidades de incremento de tráfego de veículos; c) promover a segregação entre a circulação de pedestres e veículos, mediante execução de calçadas e ciclovia; e d) aumentar a segurança dos pedestres na área interna do porto.
17.	Dentre a legislação aplicável, pode-se destacar a Lei dos Portos (Lei 12.815/2013) e o Decreto 8.033/2013, que a regulamenta, bem como a Lei 12.462/2011, que trata do Regime Diferenciado de Contratações Públicas (RDC) , e a Lei 8.666/1993 (Lei de Licitações e Contratos) . Além disso, há um vasto arcabouço legal vinculado a outros agentes que direta ou indiretamente afetam a atividade portuária. São eles: Agência Nacional de Transportes Aquaviários (Antaq) , Receita Federal (Alfândega) , Agência Nacional de Vigilância Sanitária (Anvisa) , Capitania dos Portos de São Paulo (CPSP) , órgãos ambientais (Ibama e Cetesb) e Polícia Federal.
II.3. Objetivo e questões de auditoria
18.	A presente auditoria teve por objetivo fiscalizar as obras de Implantação da Avenida Perimetral Portuária no Porto de Santos/SP.
19.	A partir do objetivo do trabalho e a fim de avaliar em que medida os recursos estão sendo aplicados de acordo com a legislação pertinente, formularam-se as questões adiante indicadas:
a) Questão 1: O tipo do empreendimento exige licença ambiental e foram realizadas todas as etapas para esse licenciamento?
b) Questão 2: Há projeto básico/executivo adequado para a licitação/execução da obra?
c) Questão 3: O orçamento da obra encontra-se devidamente detalhado (planilha de quantitativos e preços unitários) e acompanhado das composições de todos os custos unitários de seus serviços?
d) Questão 4: Os quantitativos definidos no orçamento da obra são condizentes com os quantitativos apresentados no projeto básico/executivo?
e) Questão 5: Os preços dos serviços definidos no orçamento da obra são compatíveis com os valores de mercado?
f) Questão 6: Como foram alocados os riscos na contratação e na execução da obra, na modalidade de licitação pelo RDC?
II.4. Metodologia utilizada
20.	As técnicas de auditoria empregadas para obtenção e análise de informações foram: análise documental dos editais, contratos, aditivos, projetos e medições; conciliação entre o conteúdo desses documentos e as normas aplicáveis; entrevistas; indagações escritas; conciliação entre projetos e planilhas orçamentarias; e inspeção física. A amostra objeto da análise foi definida a partir da curva ABC do orçamento da obra.   
21.	Os trabalhos de execução da fiscalização foram guiados pela Matriz de Planejamento elaborada na fase de planejamento da auditoria.
22.	Os trabalhos foram realizados em conformidade com as Normas de Auditoria do Tribunal de Contas da União (Portaria TCU 280/2010, alterada pela Portaria TCU 168/2011) e com observância aos Padrões de Auditoria de Conformidade estabelecidos pelo TCU (Portaria Segecex 26/2009) .
II.5. Limitações inerentes à auditoria
23.	Não houve limitações no desenvolvimento dos trabalhos.
II.6. Volume de recursos fiscalizados
24.	O volume de recursos fiscalizados alcançou o montante de R$ 72.403.116,11, valor do contrato DP/72.2015, firmado entre a Codesp e a Construtora Cappellano, para a execução das obras e serviços de readequação do sistema viário da margem direita do Porto de Santos entre o canal 4 (Macuco) e a Ponta da Praia.
II.7. Benefícios estimados da fiscalização
25.	Entre os benefícios estimados desta fiscalização pode-se mencionar a possível recuperação de valores que remontam aproximadamente R$ 2.508.389,74, equivalente a 3,5% do valor contratual, decorrente do superfaturamento encontrado. Além disso, a atuação desta Corte de Contas contribuirá para a melhoria das atividades do órgão envolvido, com destaque para o aprimoramento do controle.
III. Achados de auditoria 
III.1. Superfaturamento decorrente de preços excessivos frente ao mercado
26.	Tipificação do achado: Irregularidade grave com recomendação de continuidade (IGC) , conforme art. 118, § 1º, inciso VI, da Lei 13.707/2018. O achado não preenche os requisitos contidos no art. 118, §1º, incisos IV e V, da Lei 13.707/2018, uma vez que os fatos não são materialmente relevantes em relação ao total contratado (o sobrepreço apurado, se não esclarecido pelos responsáveis, resulta num possível superfaturamento de 3,5% do valor total do contrato) .
27.	Situação encontrada:
28.	Foi realizada a análise dos preços do contrato DP/72.2015, por meio da elaboração da curva ABC da planilha contratual e comparação entre os preços unitários contratados e preços referenciais de mercado, para itens que representam 79,8% do valor contratado. A análise resultou num sobrepreço de R$ 797.501,75, a preços originais, equivalente a 1,4% do valor analisado (evidência 26) .
29.	A análise de preços unitários tomou por base os preços unitários do Sicro, do Sinapi e do DER/SP - Departamento de Estradas de Rodagem do Estado de São Paulo (evidência 28) . Para os itens de serviço sem composições de preço de referência passíveis de comparação, foram utilizadas as composições de serviço adotadas pela Codesp e/ou pela própria construtora, com preços de insumos do Sicro e/ou Sinapi. E, por se tratar de obra tipicamente rodoviária, foi utilizado o BDI paradigma de 26,70%, valor adotado pelo Sicro à época da contratação dos serviços (outubro/2015) .
30.	Para apuração do valor do sobrepreço, foi utilizado o Método da Limitação do Preço Global (MLPG) , sistematicamente adotado pelo Tribunal em análise de preços de obras já contratadas, a exemplo dos Acórdão 1727/2018-TCU-Primeira Câmara, de relatoria do Ministro Benjamin Zymler, 2.307/2017-TCU-Plenário, de relatoria do Ministro Augusto Nardes, 2.510/2016-TCU-Plenário, de relatoria do Ministro Augusto Sherman, e 2.957/2015-TCU-Plenário, de relatoria do Ministro Raimundo Carreiro. Esse método prevê a compensação entre os preços superavaliados e os subavaliados, só havendo sobrepreço ou superfaturamento se a soma dos valores superavaliados superar os subavaliados, imputando-se o sobrepreço pela diferença global.
31.	Nesse contexto, embora o sobrepreço global apurado tenha sido de 1,4% do valor analisado, foram identificados itens de serviço com sobrepreços unitários significativos, a exemplo dos itens 'estaca raiz', diâmetros 41 cm e 45 cm, com sobrepreços unitários de R$ 3.154.266,01 (207,5%) e R$ 3.271.778,90 (173,3%) , respectivamente (evidência 28, p. 2-3) .  
32.	Em face dessa constatação, e considerando o estágio de execução da obra, foi realizada, também, a análise dos preços unitários dos quantitativos efetivamente executados até a 39ª medição. Assim, foi realizada a curva ABC dos serviços medidos, com análise dos itens que representam 81,7% do valor até então medido, de R$ 21.591.675,81 (execução de 29,8% do valor total contratado) . Nessa nova análise, foi apurado superfaturamento global de R$ 2.508.389,74, equivalente a 16,6% do valor analisado, de R$ 15.122.978,75, e correspondente a 3,5% do valor total contratado, de R$ 72.403.116,11 (evidência 27) .
33.	É importante mencionar que, na elaboração do preço referencial do serviço 'estaca raiz', foram considerados somente os custos relativos à execução do serviço, tendo sido excluídos do cálculo os custos de aquisição e transporte dos materiais utilizados (aço, areia e cimento) , tendo em vista que tais custos foram alocados em itens específicos da planilha contratual. Por exemplo, o item de serviço '2.1.2.1.1. Estaca raiz diâmetro 45 cm' apresenta três componentes na planilha contratual (evidência 10, p. 4) : '2.1.2.1.1.1. Execução'; '2.1.2.1.1.2. Fornecimento, preparo e colocação de formas de aço CA-50'; e '2.1.2.1.1.3. Argamassa de cimento e areia para estacas'. Os três componentes do serviço constam da análise de preços realizada (evidências 26 e 27) , tendo sido encontrado sobrepreço para os itens execução (173,3%) e argamassa de cimento e areia (11,3%) , e subpreço para o item de fornecimento, preparo e colocação de formas de aço (-30,1%) .
34.	Conclusão da equipe:
35.	Considerando que a Codesp avalia promover a rescisão do contrato DP/72.2015, em face de diversas irregularidades praticadas pela contratada (evidência 25) , de modo que os itens de serviço com subpreços unitários (descontos) sequer venham a ser executados, é provável que o sobrepreço apurado para os itens efetivamente medidos até o momento seja caracterizado como superfaturamento por preços excessivos, em face da liquidação e do pagamento de serviços com sobrepreço.
36.	Em face da irregularidade apontada, considerando o princípio do contraditório e da ampla defesa, e o contexto fático ora analisado, com a possível rescisão do contrato DP/72.2015 num futuro próximo, propõe-se a oitiva da Codesp e da Construtora Cappellano, com fundamento no art. 250, inciso V, do Regimento Interno/TCU, para que se manifestem acerca da utilização de preços superiores aos praticados pelo mercado, resultando em superfaturamento no valor de R$ 2.508.389,74, em ofensa ao disposto no art. 8º, § 3º, da Lei 12.462/2011, c/c o art. 42 do Decreto 7.581/2011, e nos arts. 3º e 4º do Decreto 7.983/2013. Em face da proposta de oitiva, deixa-se de propor, neste momento, audiência de responsáveis.
III.2. Orçamento do contrato incompleto ou inadequado
37.	Tipificação do achado: Irregularidade grave com recomendação de continuidade (IGC) , conforme art. 118, § 1º, inciso VI, da Lei 13.707/2018. O achado não preenche os requisitos contidos no art. 118, §1º, incisos IV e V, da Lei 13.707/2018, uma vez que os fatos não são materialmente relevantes em relação ao total contratado, e são passíveis de solução por meio de aditamento ao contrato DP/72.2015, tendente a atualizar a planilha de serviços adotada para acompanhamento da obra.
38.	Situação encontrada:
39.	Foi realizada a análise da planilha orçamentária integrante do contrato DP/72.2015, tendo sido encontradas as seguintes irregularidades, as quais evidenciam a utilização de um orçamento inadequado à conclusão das obras e incompatível com o atual objeto contratual:
a) a planilha contratual não reflete o quantitativo total de serviços necessários à execução das obras, por deficiência na estimativa de quantitativos quando da elaboração do projeto executivo;
b) foram promovidas algumas alterações no projeto executivo original, as quais não foram incorporadas à planilha contratual por meio da formalização de aditamento ao contrato; e
c) os itens 'instalação e desmobilização', 'operação e manutenção do canteiro' e 'administração local' estão dispostos na planilha como valores fixos mensais ou verba, sem que haja o devido detalhamento dos custos que compõem esses itens de serviço.
40.	Passa-se ao detalhamento de cada uma dessas irregularidades.
41.	Com relação à deficiência na estimativa de quantitativos quando da elaboração do projeto executivo, a partir do demonstrativo de medição e faturamento do contrato DP/72.2015, contendo os quantitativos apontados até a medição 39, referente ao período de 21/4/2019 a 20/5/2019 (evidência 20, p. 1-29) , foram encontrados 28 itens cujo faturamento extrapolou o quantitativo previsto para a execução da obra, remontando o valor total de R$ 1.117.673,05 (evidência 22, p. 1) .
42.	Ao ser questionada por meio do ofício de requisição 01-132/2019, a Codesp apresentou resposta em 10/6/2019 (evidência 1, p. 8-11) , a partir da qual conclui-se que a maior parte dos 28 itens mencionados se referem à demolição, transporte e destinação final de resíduos. Parte destes quantitativos, no montante de R$ 452.290,83, foram extrapolados por insuficiência de previsão ou porque foram demolidas estruturas não previstas inicialmente (evidência 23, p. 1) .
43.	Tal situação revela que a planilha contratual (evidência 20, p. 1-29) não reflete o quantitativo total de serviços necessários à execução das obras. Em outras palavras, o valor contratual de R$ 72.403.116,11 possivelmente não será suficiente para a conclusão do objeto. A situação atual do empreendimento, na qual itens da planilha contratual já foram medidos em quantidades superiores às previstas, revela deficiência do projeto executivo, de modo que os itens que compõem a planilha orçamentária e seus respectivos quantitativos não são suficientes para a conclusão das obras, o que afronta o art. 2º, inciso V, da Lei 12.462/2011, segundo o qual, o projeto executivo da obra deverá conter 'o conjunto dos elementos necessários e suficientes à execução completa da obra, de acordo com as normas técnicas pertinentes'.
44.	A insegurança quanto aos quantitativos necessários para a execução dos serviços é reforçada pela resposta fornecida pela Codesp por ocasião do questionamento da equipe de auditoria acerca dos memoriais de cálculo (evidência 1, p. 3) , a seguir reproduzida:
Quanto à memória de cálculo dos quantitativos, tal documento não foi apresentado quando da elaboração e doação do projeto, entretanto, salientamos que todos os serviços executados são pormenorizadamente aferidos quando das medições mensais, cujos memoriais de cálculo estão apresentados na mídia eletrônica (grifos inovados) .
45.	Com relação às alterações promovidas no projeto original e não refletidas na planilha contratual atualmente utilizada, foi identificada a medição e o correspondente faturamento de serviços em quantitativo superior ao previsto na referida planilha, a exemplo dos serviços previstos nos itens '2.1.3.1.2.1. Escavação, carga e transporte de material de 1ª categoria, DMT 1000m a 1200m' e '3.6.2.2. Concreto Estrutural fck=15 Mpa - c. raz. uso ger. conf. lanç. AC/BC'. Para o item 2.1.3.1.2.1, foram previstos 37,00 m3 do serviço, já tendo sido executados, na medição 35, 300,78 m3 (cerca de oito vezes o quantitativo previsto na planilha contratual) . E, para o item 3.6.2.2, a planilha contratual prevê a execução de 56,42 m3 do serviço, mas já foram executados, até a medição 38, 92,06 m3 (163,17% do quantitativo previsto em contrato) ; o quantitativo previsto de 56,42 m3 foi ultrapassado a partir da medição 29, com execução do serviço, também, nas medições 30, 31 e 38 (evidência 15) .
46.	Ao ser questionada por meio do ofício de requisição 01-132/2019, a Codesp informou que a extrapolação desses quantitativos é decorrente de revisão do projeto executivo, não contemplada na planilha de serviços contratual. De fato, em 2017, a Codesp promoveu uma alteração no traçado do viaduto de entrada (evidência 13) , então localizado muito próximo às edificações vizinhas, com vistas a atender algumas medidas mitigadoras impostas pela Comissão Municipal de Análise de Impacto de Vizinhança da Prefeitura Municipal de Santos (COMAIV) (evidência 12, p. 1-14) . Esse novo traçado do viaduto resultou numa revisão do projeto executivo, com reflexo no cronograma das obras. Nesse sentido, em 26/4/2018, foi firmado o primeiro aditamento ao contrato DP/72.2015, com vistas a aumentar o prazo de execução da obra em 23 meses e o prazo de vigência do ajuste em 32 meses, sem nenhuma alteração no valor do contrato, tampouco nos quantitativos de serviço inicialmente previstos (evidência 14) .
47.	Registra-se que a planilha contratual foi estruturada por blocos de serviço (viaduto acesso I eixo 100, viaduto acesso II eixo 100, viaduto acesso III eixo 100, pontilhão canal 4, pontilhão canal 5, etc.) , de modo que alguns itens de serviço aparecem diversas vezes na planilha contratual, com quantitativos específicos para cada um desses blocos. A título exemplificativo, o item de serviço '2.1.3.1.2.1. Escavação, carga e transporte de material de 1ª categoria, DMT 1000m a 1200m' refere-se ao bloco 'viaduto acesso II eixo 100', com quantitativo previsto de 37 m3, mas já teve execução de 300,78 m3 somente para esse bloco de serviço, com remanejamento de quantitativos de outros blocos cuja execução ainda não teve início. Considerando todos os blocos de serviço em que há previsão desse serviço, consta da planilha contratual um quantitativo total de 1.338,00 m3, ainda não extrapolado no atual estágio de execução das obras. Ocorre que, ao iniciar a execução desse serviço para outros blocos previstos na planilha (viaduto acesso I eixo 100, viaduto acesso III eixo 200, viaduto acesso IV eixo 200, etc.) , é possível que haja a execução de serviços sem cobertura contratual, em decorrência de quantitativos inadequados na planilha contratual adotada para acompanhamento das obras.
48.	Assim, não ocorreu, até o momento, execução de serviços sem cobertura contratual, tendo a Codesp efetuado o pagamento dos serviços por meio do remanejamento de quantitativos entre itens de serviço de mesma natureza, previstos na planilha contratual. A despeito disso, considerando que a Codesp sequer elaborou uma revisão dos quantitativos previstos na planilha original, tomando-se por base a revisão do projeto executivo, não é possível afirmar até quando será viável esse remanejamento de quantitativos, sem que fique, de fato, demonstrada a execução de serviços sem cobertura contratual.
49.	Situação análoga foi encontrada para o item 'concreto Estrutural fck=15 Mpa - c. raz. uso ger. conf. lanç. AC/BC', com quantitativo total de 123,35 m3. O item 3.6.2.2 refere-se ao bloco 'caixa de captação padrão 1', cujo quantitativo inicial era de 56,42 m3, mas já foram executados 92,06 m3, com remanejamento de quantitativos de outros blocos da planilha (caixa de captação padrão 2, caixa de captação padrão 4, e caixa de captação padrão 5) , cuja execução ainda não foi iniciada.
50.	Tal fato revela a utilização de uma planilha de serviços defasada, que não reflete o atual objeto contratual, em virtude da ausência de formalização de aditamento ao contrato, com vistas a incorporar as alterações promovidas no projeto executivo original.
51.	Mostra-se oportuno apresentar um histórico da execução contratual desde a aprovação do projeto executivo original. O projeto executivo das obras de readequação do sistema viário da margem direita do Porto de Santos, entre o canal 4 (Macuco) e a Ponta da Praia, foi elaborado pelas empresas Engefoto Engenharia e Aerolevantamentos S/A (traçado rodoferroviário) , EXE Engenharia Ltda. (obras de arte especiais) , e Unidec Engenharia Consultiva Ltda. (remanejamento de interferências) , e doado à Codesp por terminais portuários da região.
52.	Em 25/8/2014, a Secretaria de Assuntos Portuários e Marítimos, da Prefeitura Municipal de Santos, emitiu parecer favorável ao projeto executivo das obras, condicionado a aprovação da execução das obras ao atendimento de alguns requisitos impostos pelo Poder Executivo Municipal, dentre eles a implantação de barreiras acústicas (evidência 8) . E, em 11/9/2014, a diretoria executiva da Codesp aprovou o referido projeto e autorizou a abertura de processo licitatório para execução da obra, na modalidade RDC, nos termos da decisão da Diretoria Executiva (Direxe) 307.2014 (evidências 7 e 21) .
53.	Nesse contexto, foi realizado o procedimento licitatório RDC presencial 2/2015, em que a Construtora Cappellano Ltda. sagrou-se vencedora, consoante decisão Direxe 307.2015, de 20/8/2015, e deliberação Consad 56.2015, de 31/8/2015, do Conselho de Administração da Codesp (evidência 9) . Em 27/10/2015, foi firmado o contrato DP/72.2015 com a referida construtora, ao valor global de R$ 72.403.116,11, conforme proposta de preços apresentada pela empresa (evidência 10) . O custo do empreendimento fora estimado pela Codesp em R$ 89.290.697,93 (evidência 11) .
54.	Em 7/2/2017, com o contrato DP/72.2015 já vigente, a Comissão Municipal de Análise de Impacto de Vizinhança da Prefeitura Municipal de Santos (COMAIV) encaminhou à Codesp uma minuta do Termo de Responsabilidade de Implantação de Medidas Mitigadoras e/ou Compensatórias (TRIMMC) , contendo dez medidas mitigadoras a serem atendidas pela Companhia (evidência 12, p. 1-14) , com destaque para a apresentação de justificativas quanto à localização do viaduto de entrada muito próxima às edificações vizinhas. Diante dessas exigências, em 26/9/2017, a Codesp apresentou uma proposta de alteração do projeto geométrico do viaduto (evidência 13) , tendo o estudo prévio de impacto de vizinhança sido aprovado pela COMAIV em 29/11/2017 (evidência 12, p. 16) .
55.	Em face da aprovação do novo traçado do viaduto, que resultou numa revisão do projeto executivo inicial, em 26/4/2018, foi firmado o primeiro aditamento ao contrato DP/72.2015 (evidência 14, p. 1-2) , tendo por objeto aumentar o prazo de execução da obra em 23 meses e o prazo de vigência do ajuste em 32 meses, sem acréscimo de valor, mantidas e inalteradas as demais cláusulas e condições do contrato original, consoante decisão Direxe 108.2018, de 15/3/2018 (evidência 14, p. 12) , com amparo em pareceres técnico e jurídico da Companhia (evidência 14, p. 3-11) .
56.	O referido aditamento somente prorrogou o prazo de vigência do contrato, sem nenhuma alteração no valor do ajuste, tampouco nos quantitativos de serviço inicialmente previstos. Tal fato tem ocasionado a medição e o correspondente faturamento de serviços em quantitativo superior ao previsto na planilha contratual, a exemplo dos serviços previstos nos itens '2.1.3.1.2.1. Escavação, carga e transporte de material de 1ª categoria, DMT 1000m a 1200m' e '3.6.2.2. Concreto Estrutural fck=15 Mpa - c. raz. uso ger. conf. lanç. AC/BC' (evidência 1, p. 8-11) .
57.	Por fim, foi identificada a ausência de detalhamento de custos que compõem os itens 'instalação e desmobilização', 'operação e manutenção do canteiro' e 'administração local', os quais estão dispostos na planilha contratual da obra como valores fixos mensais ou verba. Não foi apresentado o devido detalhamento dos custos que compõem o valor de R$ 280.240,00 para instalação e desmobilização, o valor mensal de R$ 9.920,00 para operação e manutenção do canteiro, e o valor mensal de R$ 49.600,00 para administração local (evidência 19, p. 1) .
58.	Até a medição 39, correspondente ao período de 21/4/19 a 20/5/19, já havia sido faturado o valor de R$ 336.288,00 para o item 'Instalação e desmobilização', de um total previsto de R$ 280.240,00; R$ 88.221,51 referente ao item 'Operação e manutenção do canteiro', de um total previsto de R$ 297.600,00; e o valor de R$ 441.107,63 referente à Administração local, de um total previsto de R$ 1.488.000,00 (evidência 20, p. 1) .
59.	Note-se que o valor pago para o item 'instalação e desmobilização do canteiro' foi 20% superior ao previsto inicialmente, fato que a Codesp justificou em 10/6/2019 (evidência 1, p. 8) . Num primeiro momento, o canteiro foi instalado num terreno posteriormente cedido pela União à Prefeitura Municipal de Santos, o que tornou necessária a transferência do canteiro de obras para outro local, e a correspondente remuneração à contratada.
60.	Os custos com 'Instalação e desmobilização', 'Operação e manutenção do canteiro' e 'Administração local' são diretos, passíveis de identificação, mensuração e discriminação, bem como sujeitos a controle, medição e pagamento individualizado por parte da administração pública. Desse modo, devem atender ao princípio constitucional da transparência dos gastos públicos, à jurisprudência do TCU e ao disposto no art. 17, inciso III, da Lei 12.462/2011. 
61.	A administração local é um componente do custo direto da obra e compreende a estrutura administrativa de condução e apoio à execução da construção, composta de pessoal de direção técnica, pessoal de escritório e de segurança, bem como de materiais de consumo, equipamentos de escritório e de fiscalização. Em outras palavras, despesas relativas à administração local de obras, pelo fato de poderem ser quantificadas e discriminadas por meio de contabilização de seus componentes, devem constar na planilha orçamentária da respectiva obra como custo direto. A mesma afirmativa pode ser realizada para despesas de mobilização/desmobilização e de instalação/manutenção de canteiro. Essa prática tem sido recomendada pelo TCU e visa dar maior transparência à elaboração do orçamento.
62.	A instalação e desmobilização, a operação e manutenção do canteiro, bem como a administração local, devem compor itens específicos da planilha contratual, assim como já ocorre no caso concreto. Todo o detalhamento deve ocorrer em suas respectivas composições de custo unitário, a fim de evitar que a fiscalização contratual seja obrigada a efetuar medições individualizadas de inúmeros componentes, situação que ocorreria se esses itens fossem indevidamente desmembrados em diversos subitens autônomos de serviço na planilha orçamentária.
63.	Verificando-se as medições realizadas até maio/2019, nota-se que a Codesp acertou ao efetuar o pagamento da operação e manutenção do canteiro e da administração local proporcionalmente ao andamento dos serviços. Tal afirmação pode ser constatada a partir da medição 39, ocasião em que a obra apresentou um faturamento acumulado de R$ 21.591.675,96, correspondente a 29,82% do total do contrato (R$ 72.403.116,11) . Nessa mesma medição, a Codesp havia apropriado para a manutenção do canteiro e para a administração local a quantia de 8,9464 unidades, de um total de 30 unidades, o que corresponde a 29,82% do total previsto (evidência 20, p. 1) .
64.	Acrescenta-se que o valor total previsto para o item 'administração local', de R$ 2.572.799,36, resultante da somatória de todos os subitens que compõem o item '1.2. Administração local e serviços complementares', corresponde a 3,6% do valor total do contrato, de R$ 72.403.116,11, percentual considerado aceitável nos termos do Acórdão 2622/2013-TCU-Plenário, de relatoria do Ministro Marcos Bemquerer.
65.	Assim, embora o valor adotado para administração local esteja em harmonia com os limites estabelecidos pelo TCU e o pagamento das despesas com operação/manutenção de canteiro e administração local esteja condizente com o andamento das obras, permanece a irregularidade de não ter sido exigida da licitante vencedora a apresentação das composições unitárias desses itens, e do item referente à instalação/desmobilização, em ofensa ao disposto no art. 17, inciso III, da Lei 12.462/2011.
66.	Conclusão da equipe:
67.	A medição e o pagamento de itens de serviço em quantitativo superior ao previsto na planilha contratual revela a utilização de uma planilha com quantitativos inadequados à conclusão do empreendimento. Embora ainda não tenha sido materializada a execução de serviços sem cobertura contratual, tendo a Codesp efetuado o pagamento dos serviços por meio do remanejamento de quantitativos entre itens de serviço de mesma natureza, previstos na planilha contratual, está caracterizada a utilização de uma planilha de serviços defasada, que não reflete o atual objeto contratual, em virtude da ausência de formalização de aditamento ao contrato, com vistas a incorporar as alterações promovidas no projeto executivo original.
68.	É importante acrescentar que, em virtude de paralisações e atrasos na execução da obra, a Codesp tem adotado algumas providências, no âmbito do processo administrativo 650/19-74/2019 (evidência 18) , com vistas a promover a rescisão do contrato DP/72.2015. E, se materializada a rescisão contratual num futuro próximo, a eventual revisão da planilha de serviços, com a consequente formalização de termo aditivo, pode representar medida desnecessária no presente estágio de execução contratual. Por outro lado, caso não seja promovida a rescisão, mostra-se imperiosa a revisão da planilha de serviços de modo a contemplar a revisão do projeto executivo ocorrida em 2018.
69.	Em face da irregularidade apontada, considerando o princípio do contraditório e da ampla defesa, e o contexto fático ora analisado, com a possível rescisão do contrato DP/72.2015 num futuro próximo, propõe-se a oitiva da Codesp e da Construtora Cappellano, com fundamento no art. 250, inciso V, do Regimento Interno/TCU, para que se manifestem acerca da utilização de uma planilha orçamentária contendo quantitativos insuficientes para a conclusão das obras, com a medição e o pagamento de serviços em quantitativo superior ao previsto na planilha contratual, a exemplo dos serviços previstos nos itens '2.1.3.1.2.1. Escavação, carga e transporte de material de 1ª categoria, DMT 1000m a 1200m' e '3.6.2.2. Concreto Estrutural fck=15 Mpa - c. raz. uso ger. conf. lanç. AC/BC', em ofensa ao disposto no art. 2º, inciso V, da Lei 12.462/2011, no art. 63, § 2º, inciso I, da Lei 4.320/1964, e no art. 65, inciso I, alíneas 'a' e 'b', da Lei 8.666/1993, c/c o art. 39 da Lei 12.462/2011. Em face da proposta de oitiva, deixa-se de propor, neste momento, audiência de responsáveis.
70.	Além disso, com relação à ausência de detalhamento de alguns itens do orçamento, considerando que o valor orçado para administração local está em harmonia com os limites estabelecidos pelo TCU e que os valores de operação/manutenção de canteiro e administração local estão condizentes com o andamento das obras, entende-se suficiente, no presente caso, quando do julgamento de mérito deste processo, dar ciência à Codesp que a falta de detalhamento dos itens relativos à instalação e desmobilização, operação e manutenção de canteiro, e administração local, na planilha de serviços do contrato DP/72.2015, afronta o disposto no art. 17, inciso III, da Lei 12.462/2011.
IV. Achados não decorrentes da investigação de questões de auditoria 
IV.1. Medição e pagamento de serviços sem a prévia apresentação de controles tecnológicos
71.	Tipificação do achado: Irregularidade grave com recomendação de continuidade (IGC) , conforme art. 118, § 1º, inciso VI, da Lei 13.707/2018. O achado não preenche os requisitos contidos no art. 118, §1º, incisos IV e V, da Lei 13.707/2018, uma vez que os fatos não são materialmente relevantes em relação ao total contratado.
72.	Situação encontrada:
73.	A documentação apresentada pela Codesp revelou a ausência de controle tecnológico de parte dos serviços executados, o que vai de encontro aos critérios de medição e pagamento, bem como às boas práticas de engenharia, especialmente em relação à segurança e durabilidade da obra. 
74.	No caso do concreto, o serviço de controle tecnológico consiste em checar, por meio de ensaios, a qualidade do material que será empregado na obra, com a finalidade de verificar principalmente sua durabilidade e resistência. O controle tecnológico fornece subsídios para a avaliação da qualidade da obra e pode indicar causas de patologias que eventualmente possam ocorrer.
75.	No caso da estaca raiz, o controle é realizado por meio de provas de carga estática. Trata-se de um teste que simula o carregamento real das estacas com a finalidade de avaliar o comportamento 'carga x deslocamento'. Em outras palavras, é um trabalho realizado para atestar se todas as fundações da obra estão suportando as cargas exercidas em suas estruturas e para as quais foram projetadas.
76.	Ao ser interpelada sobre o assunto, a Companhia informou que vinha constantemente cobrando da construtora a entrega dos relatórios de ensaios tecnológicos pendentes, seja nas reuniões de gerenciamento das obras, seja por meio de correspondência eletrônica (evidência 1, p. 6) . Tais correspondências revelam que o Consórcio APE, responsável pela supervisão da obra, vinha cobrando da contratada a apresentação dos ensaios tecnológicos desde novembro de 2017 (evidência 4, p. 1-3) .
77.	A reunião entre representantes do Consórcio APE, da Codesp e da Construtora Cappellano em 30/5/2019 resultou na ata 153, a qual apresenta um rol de serviços cujos controles tecnológicos não foram apresentados (evidência 3, p. 9-10) . Alguns controles deveriam ter sido apresentados há mais de dois anos. É o caso, por exemplo, das caixas de passagem CP-123, CP-124, CP-125 e CP-130, apontadas na medição 11. Os serviços sem controle tecnológico (concretagem in loco e pré-moldado, estaca raiz e macadame seco) foram apontados em diversas medições: 11, 14, 17, 18, 19, 20, 21, 23, 24, 25, 26, 30, 31, 32 e 36.
78.	Conclusão da equipe: 
79.	O título II do Termo de Referência da obra, que trata da descrição dos serviços e dos critérios de medição e pagamento, especifica que o controle tecnológico faz parte dos serviços executados (evidência 5, p. 21-29 e 31-39) : 'Inclui, também, o controle tecnológico que será executado por laboratório aprovado pela Fiscalização, o qual apresentará certificados dos controles efetuados'. Embora façam parte dos serviços executados e sirvam para atestar a obediência a padrões técnicos, os resultados dos ensaios tecnológicos não foram apresentados. Ainda assim, os serviços apontados na ata 153 foram pagos pela Companhia.
80.	A não apresentação dos controles tecnológicos (ensaios de compressão axial e prova de carga das estacas, por exemplo) significa dizer que os serviços de concretagem mencionados no presente achado foram medidos e pagos sem que se houvesse um maior grau de confiabilidade acerca do cumprimento dos requisitos técnicos de segurança e durabilidade exigidos pelas normas de engenharia.
81.	Em face da irregularidade apontada, considerando o princípio do contraditório e da ampla defesa, e o contexto fático ora analisado, propõe-se a oitiva da Codesp e da Construtora Cappellano, com fundamento no art. 250, inciso V, do Regimento Interno/TCU, para que se manifestem acerca do ateste de serviços desacompanhados dos controles tecnológicos, apontados nas medições 11, 14, 17, 18, 19, 20, 21, 23, 24, 25, 26, 30, 31, 32 e 36, em afronta ao disposto no art. 63, § 2º, inciso III, da Lei 4.320/1964, e ao contido no título II do Termo de Referência, anexo II do Edital RDC 2/2015. Em face da proposta de oitiva, deixa-se de propor, neste momento, audiência de responsáveis.
V. Comentários adicionais
82.	O contrato DP/72.2015, firmado em 27/10/2015, cujo objeto é a obra de adequação e revitalização da Margem Direita da Avenida Perimetral do Porto de Santos, estabeleceu o prazo para a conclusão dos serviços em trinta meses a partir da ordem de serviço, emitida em 13/2/2016. Assim, a obra deveria estar concluída em 12/8/2018.
83.	No entanto, em 26/4/2018, foi firmado o primeiro aditamento ao contrato (evidência 14, p. 1-2) , tendo por objeto aumentar o prazo de execução da obra em 23 meses e o prazo de vigência do ajuste em 32 meses, sem acréscimo de valor, mantidas e inalteradas as demais cláusulas e condições do contrato original. O aditamento foi autorizado pela diretoria executiva da Codesp, nos termos da decisão Direxe 108.2018, de 15/3/2018 (evidência 14, p. 12) , com amparo em pareceres técnico e jurídico da Companhia (evidência 14, p. 3-11) .
84.	Desse modo, a conclusão dos serviços foi adiada para 12/7/2020. Porém, observando-se o gráfico da obra que dispõe as previsões mensais e o total acumulado dos serviços (evidência 16, p. 1) , nota-se um significativo atraso dos valores executados face ao previsto. Até o mês 39, correspondente à última medição fornecida à equipe de auditoria, deveria ter sido executado um montante de serviços no valor de R$ 40.099.096,11.
85.	Para se chegar a esta conclusão, basta subtrair do valor total do contrato (R$ 72.403.116,11) o somatório dos valores previstos para o intervalo correspondente aos meses 40 a 52 (2.580.330,00 + 2.595.670,00 + 2.663.930,00 + 2.932.720,00 + 3.044.210,00 + 2.972.900,00 + 2.879.210,00 + 2.507.520,00 + 1.957.000,00 + 2.182.450,00 + 1.721.410,00 + 1.126.620,00 + 3.140.050,00 = 32.304.020,00) . Como até a medição 39 foram executados serviços no montante de R$ 21.591.675,96, nota-se que há uma defasagem na execução de serviços no valor de R$ 18.507.420,15. Ou seja, até o mês 39, executou-se apenas 54% (21.591.675,96/40.099.096,11) dos serviços previstos, em um cronograma já reprogramado.
86.	Analisando-se a planilha do cronograma físico-financeiro, também é possível verificar o atraso na execução das obras. A pista de rolamento, por exemplo, cujo conjunto de serviços faz parte da revitalização da Av. Mário Covas Jr., deveria ter início em julho/2019 (evidência 17, p. 8) . No entanto, em visita ao local realizada em 11/6/2019, notou-se que não há previsão para o início desses serviços. O pontilhão do canal 4, por sua vez, deveria estar 97% concluído, conforme cronograma atualizado em abril de 2018, por ocasião do 1º Termo Aditivo ao Contrato DP 72.2015 (evidência 17, p. 7) . Porém, a visita in loco permitiu constatar que sequer a fundação foi concluída. O acesso 1, que deveria ter sido concluído em abril/2019 (evidência 17, p. 7) , sequer foi iniciado; e o acesso 4, cuja previsão de conclusão é novembro/2019 e já deveria estar 15% concluído, tampouco foi iniciado (evidência 17, p. 7) .
87.	Questionada acerca dos atrasos verificados e de notícias veiculadas nas mídias locais reportando possíveis problemas existentes na execução dos serviços, a Codesp apresentou dois processos administrativos: 41/19-14/2019, autuado em 10/1/2019, versando sobre penalidades aplicadas à Construtora Cappellano, e 650/19-74/2019, autuado em 31/5/2019, após início da presente auditoria, versando sobre a rescisão do contrato DP/72.2015, firmado entre a Codesp e a mencionada construtora.
88.	Diversas comunicações internas da Codesp e notificações enviadas à construtora revelam que as dificuldades no desenvolvimento da obra já vinham ocorrendo desde o ano de 2018.
89.	Por meio da FI 497/2018, de 22/11/2018, o Gerente de Obras Matheus Trocoli Novaes, após mencionar as paralisações, atrasos e dificuldades enfrentadas na obra, sugeriu ao Superintendente de Engenharia analisar a possibilidade de rescindir o contrato DP/72.2015 (evidência 18, p. 1-5) . Analogamente, por meio da FI 16/2019, de 18/1/2019, o Gerente de Obras Substituto Márcio Yudi Kanashiro, após relatar as paralisações e atrasos da obra, sugeriu o encaminhamento dos fatos ao setor jurídico da Codesp para análise e eventual abertura de procedimento próprio para avaliação das eventuais infrações contratuais cometidas pela Construtora Cappellano e possível aplicação de penalidades (evidência 18, p. 6-9) . Novamente, por meio da FI 62/2019, de 11/4/2019, o Sr. Matheus Trocoli também sugeriu o encaminhamento dos fatos ao setor jurídico da Codesp para análise e eventual abertura de procedimento visando a rescisão contratual e a aplicação de penalidades (evidência 18, p. 10-17) .
90.	Em 2/5/2019, o setor jurídico da Codesp, por meio do parecer 129/2019, concluiu que houve infringência de cláusulas contratuais a justificar a rescisão unilateral do contrato, a execução da garantia e a aplicação das penalidades previstas em contrato e na lei, observando-se os requisitos formais e procedimentais, bem como a ampla defesa e o contraditório (evidência 18, p. 18-23) .
91.	Dentre as irregularidades apuradas pela Codesp, as quais constituem motivos para rescisão contratual, merecem destaque a ocorrência de paralisações e atrasos injustificados na execução dos serviços, e a não apresentação e/ou atraso na apresentação de documentos exigidos em edital/contrato/legislação, relativos à alteração da razão social da empresa contratada, à legislação ambiental aplicável, e à prorrogação da garantia contratual. Registra-se que as multas aplicáveis à construtora, em decorrência de atrasos na execução da obra, conforme relatado pela Codesp, já alcançam o montante de R$ 23.207.890,91, dos quais somente R$ 25.256,08 já foram retidos em medições anteriores (evidência 18, p. 49) . Tal valor corresponde a 46% do saldo remanescente do contrato, de R$ 50.811.440,26, a preços originais.
92.	Em 31/5/2019, por meio da FI 90/2019, o Sr. Matheus Trocoli, após emissão do Parecer Jurídico 129/2019, sugeriu a notificação de rescisão contratual à Construtora Cappellano (evidência 18, p. 24-43) . Tal notificação foi emitida em 13/6/2019, nos termos da carta DIINF-ED/63.19 (evidência 25) , tendo sido fixado o prazo de dez dias úteis para que a construtora apresentasse defesa prévia em face das irregularidades apontadas pela Codesp na execução do contrato DP/72.2015, as quais podem ensejar a rescisão contratual, nos termos previstos na cláusula décima primeira, itens 11.1, 11.2.1, 11.2.3, 11.2.4, 11.2.5, 11.2.8, e 11.2.9, e 11.5, do referido contrato, c/c o art. 78, inciso I, da Lei 8.666/1993.
93.	Entende-se que os motivos para rescisão contratual, nos termos da cláusula décima primeira do contrato DP/72.2015, estão devidamente caracterizados pela área técnica da Codesp. E, considerando que a Companhia está tomando as devidas providências com vistas a promover a aludida rescisão, entende-se desnecessária a atuação do Tribunal neste momento, sem prejuízo da adoção de medidas futuras, caso a Codesp não dê prosseguimento às providências apontadas na carta DIINF-ED/63.19.
VI. Análise dos comentários dos gestores 
94.	Nesta fase da auditoria, optou-se pelo não envio do relatório preliminar para comentário dos gestores, haja vista que a possibilidade de se manifestar nos autos será oferecida mediante oitiva proposta no presente relatório. 
VII. Conclusão 
95.	A presente auditoria teve por objeto a execução das obras de adequação e revitalização da Margem Direita da Avenida Perimetral do Porto de Santos, no âmbito do contrato DP/72.2015.
96.	Verificou-se que, desde o início das obras em 13/2/2016, dezessete itens dispostos na planilha contratual não foram adequadamente previstos, haja vista que seus quantitativos foram extrapolados devido à previsão insuficiente. Posteriormente, em 2018, com a alteração do traçado do viaduto de acesso à avenida perimetral a partir da avenida Mário Covas, firmou-se termo aditivo que dilatou o prazo de conclusão das obras, mas a Codesp não atualizou os eventuais quantitativos alterados com a modificação do projeto. Essa situação leva à conclusão de que os quantitativos dispostos na planilha contratual não refletem a realidade do empreendimento, em ofensa ao disposto no art. 2º, inciso V, da Lei 12.462/2011, no art. 63, § 2º, inciso I, da Lei 4.320/1964, e no art. 65, inciso I, alíneas 'a' e 'b', da Lei 8.666/1993, c/c o art. 39 da Lei 12.462/2011. Além disso, identificou-se que não foram apresentadas as composições de custos unitários dos itens 'Instalação e desmobilização', 'Operação e manutenção do canteiro' e 'Administração local' da planilha orçamentária, em prejuízo à transparência dos gastos e em afronta ao art. 17, inciso III, da Lei 12.462/2011 (item III.2 deste relatório) .
97.	Também foi identificada a presença de serviços pagos desacompanhados de controles tecnológicos obrigatórios, notadamente o concreto aplicado nas estruturas e a resistência das estacas raiz, o que afronta o disposto no art. 63, § 2º, inciso III, da Lei 4.320/1964, e o conteúdo do título II do Termo de Referência, anexo II do Edital RDC 2/2015, e traz dúvidas acerca da qualidade dos materiais empregados, da durabilidade, da resistência e segurança da obra (item IV.1 deste relatório) .
98.	Por fim, foi apontado um superfaturamento de R$ 2.508.389,74, nos serviços executados até a medição 39, em face de preços contratuais excessivos em relação aos valores de mercado (item III.1 deste relatório) . Tal valor de sobrepreço, se não justificado pelos responsáveis, caracterizará superfaturamento por preços excessivos, cabendo a instauração de tomada de contas especial com imputação de débito no valor apurado.
VIII. Proposta de encaminhamento
99.	Ante todo o exposto, submetem-se os autos à consideração superior, propondo:
99.1. Promover a oitiva da Companhia Docas do Estado de São Paulo e da Construtora Cappellano Ltda. (60.676.616/0001-09) , com fundamento no art. 250, inciso V, do Regimento Interno/TCU, para que se manifestem, se assim o desejarem, acerca dos indícios de irregularidade a seguir discriminados, verificados na execução do contrato DP/72.2015, alertando às referidas entidades que o não acolhimento dos esclarecimentos prestados poderá resultar na instauração de tomada de contas especial com imputação de débito no valor mencionado, relativo aos serviços efetivamente medidos até a medição 39, bem como na realização de audiência dos responsáveis pelos fatos ora questionados e na expedição de determinação para que a Companhia providencie a imediata revisão da planilha contratual, de modo a contemplar os quantitativos necessários à conclusão da obra:
a) utilização de preços superiores aos praticados pelo mercado, resultando em superfaturamento no valor de R$ 2.508.389,74, em ofensa ao disposto no art. 8º, § 3º, da Lei 12.462/2011, c/c o art. 42 do Decreto 7.581/2011, e nos arts. 3º e 4º do Decreto 7.983/2013;
b) utilização de uma planilha orçamentária contendo quantitativos insuficientes para a conclusão das obras, com a medição e o pagamento de serviços em quantitativo superior ao previsto na planilha contratual, a exemplo dos serviços previstos nos itens '2.1.3.1.2.1. Escavação, carga e transporte de material de 1ª categoria, DMT 1000m a 1200m' e '3.6.2.2. Concreto Estrutural fck=15 Mpa - c. raz. uso ger. conf. lanç. AC/BC', em ofensa ao disposto no art. 2º, inciso V, da Lei 12.462/2011, no art. 63, § 2º, inciso I, da Lei 4.320/1964, e no art. 65, inciso I, alíneas 'a' e 'b', da Lei 8.666/1993, c/c o art. 39 da Lei 12.462/2011;
c) ateste de serviços desacompanhados dos controles tecnológicos, apontados nas medições 11, 14, 17, 18, 19, 20, 21, 23, 24, 25, 26, 30, 31, 32 e 36, em afronta ao disposto no art. 63, § 2º, inciso III, da Lei 4.320/1964, e ao contido no título II do Termo de Referência, anexo II do Edital RDC 2/2015."
3.	Após a realização da oitiva proposta no relatório de fiscalização, a unidade instrutiva elaborou a instrução de peça 55, cujo essencial para a apreciação do processo ora transcrevo:
 
"EXAME TÉCNICO
Documentos e alegações apresentados
4.	No tocante ao item 'a', referente à utilização de preços superiores aos praticados pelo mercado, a Codesp relatou inicialmente que para a formulação do orçamento, no montante de R$ 89.290.697,93, foram utilizadas as tabelas referenciais SICRO (maio/14) e SINAPI (junho/14) . Acrescentou que não é possível parametrizar os preços estimados pela Administração, datados de junho de 2014, com os preços referenciais utilizados no Relatório 132/2019, datados de outubro de 2015 (peça 50, p. 1-2) .
5.	Destacou que a composição de preços apresentada pela empresa Cappellano foi considerada adequada pela equipe técnica de Engenharia da Codesp. Acrescentou que a competitividade do certame viabilizou um desconto de 18,91% em relação ao orçamento base, resultando num subpreço de R$ 16.887.581,80 (peça 50, p. 3) .
6.	Ressaltou que a aceitação da proposta ofertada pela empresa Cappellano ocorreu em consonância com o Método da Limitação do Preço Global, segundo o qual o sobrepreço só se configura quando a soma dos valores superavaliados supera os subavaliados (peça 50, p. 3) .
7.	Alegou não conhecer quais itens foram utilizados pela equipe de auditoria na elaboração da curva ABC, porém, no tocante ao item 'estaca raiz diâmetro 41 cm', há grande discrepância no percentual de sobrepreço mensurado pelo TCU, apresentando os seguintes dados (peça 50, p. 4) : 
	Preço unit. Cappellano (R$) 
	Preço unit. Codesp (R$) 
	Diferença orçamento Codesp
	Diferença orçamento fiscalização TCU

	388,00
	293,00
	32%
	207,5%

8.	Comparou o preço da 'estaca diâmetro 41 cm' da Construtora Cappellano com os preços apresentados por três fornecedores e concluiu haver compatibilidade entre eles (peça 50, p. 4-5) . 
9.	Frisou que a medição de quantitativos acima do previsto ocorreu devido a fatores alheios à Administração, como por exemplo: a) necessidade de alterar o local do canteiro, situado em área que, posteriormente à sua instalação, foi doada pela Secretaria de Patrimônio da União (SPU) à Prefeitura de Santos; b) novas orientações da projetista quanto à cota de parada das estacas do acesso 2, uma vez que o solo da região apresentou capacidade de suporte muito baixo; c) revisão do projeto do viaduto, motivada por solicitação de Comissão de Impacto de Vizinhança, devido à proximidade do viaduto a residências da região (peça 50, p. 5-6) .
10.	Afirmou que o superfaturamento constatado não representa ilegalidade, irregularidade ou equívoco na aceitação da proposta vencedora, uma vez que o critério de escolha foi o preço global. Destacou que a planilha contratual contém itens com sobrepreço e itens com subpreço (peça 50, p. 6) .  
11.	Realizou apurações com os itens mais relevantes do contrato apontados até a medição 42, e concluiu que a diferença de itens com subpreço e sobrepreço resultou em uma economia de R$ 4.223.605,61. Requereu, por fim, a reconsideração do Relatório 132/2019, no tocante ao superfaturamento, destacando que o montante total pago trouxe economia para a Administração, e não superfaturamento (peça 50, p. 7-8) .
12.	Em relação aos itens 'b' e 'c' da oitiva, apresentou o Ofício DIPRE-GD/428.2019 (peças 47 e 49) contendo os seguintes documentos nos itens não digitalizáveis da peça 49:
a) relatório de prova de carga estática executada na estaca E-05 do eixo A do Canal 4 em maio de 2018, apresentando resultado satisfatório; 
b) relatório de prova de carga estática executada na estaca EV-15B do Canal 5, em junho de 2017, apresentando resultado satisfatório;
c) relatório de prova de carga estática executada na estaca EV-08B do Canal 6, em outubro de 2017, apresentando resultado satisfatório;
d) defesa administrativa apresentada, em julho de 2019, pela Vici Construtora (atual denominação da Construtora Cappellano) ; 
e) notificação extrajudicial da Codesp à Construtora Cappellano Ltda. (Vici Construtora Ltda.) em 23/08/2019; 
f) contranotificação extrajudicial apresentada pela Vici Construtora em 10/09/2019, em atenção a notificação enviada pela Codesp em 23/08/2019; 
g) FI 202/2019-GEPFI-SUENG, de 19/09/2019, elaborada pela Gerência de Projetos e Fiscalização, encaminhada à Superintendência de Engenharia, contendo observações acerca da contranotificação apresentada pela Vici Construtora; e 
h) FI 218/2019 - GEPFI, de 15/10/2019, contendo alegações da Codesp para os itens 'b' e 'c' da oitiva enviada pelo TCU.    
13.	Por meio da FI 218/2019 (item h) , a Codesp confirmou que não houve formalização de aditivo para adequação dos quantitativos da planilha por considerá-lo desnecessário, uma vez que se encontrava em andamento a rescisão do Contrato DP/72.2015, objeto destes autos (documento 8, p. 2, dos itens não digitalizáveis da peça 49) . 
14.	Em relação à ausência de controles tecnológicos de serviços medidos, a Codesp afirmou que o pagamento dos serviços executados somente ocorreu em virtude do acompanhamento diário da fiscalização de campo, mediante realização de controles tecnológicos por laboratórios especializados e devidamente aprovados pela Companhia. Alegou que o período de cura de 28 dias do concreto justifica, em certos casos, o hiato de meses entre a concretagem e a entrega dos resultados dos ensaios realizados (documento 8, p. 4, dos itens não digitalizáveis da peça 49) . 
15.	Acrescentou que os testes de prova de carga estática nas estacas executadas foram realizados e validados por meio dos relatórios apresentados pela Construtora Cappellano, por meio de e-mails de 7/7/2017, 6/11/2017 e 16/5/2018, anexados na resposta à oitiva.
16.	Destacou que, apesar das reiteradas cobranças em reunião de gerenciamento semanal, os relatórios pendentes não foram entregues pelos laboratórios subcontratados devido às pendências financeiras da Construtora Cappellano (documento 8, p. 4, dos itens não digitalizáveis da peça 49) . 
17.	Ademais, a Codesp juntou a seguinte documentação: 
- Ofício FI 628/2014-SIO, de 09/09/2014 - por meio do qual o Gerente de Projetos e Orçamentos encaminha ao Superintendente de Execução de Obras o projeto executivo relativo às obras do sistema viário da margem direita do Porto de Santos, destacando o custo estimado de R$ 89.290.697,93, utilizando-se o SINAPI - junho/14, o SICRO - maio/14, e, na ausência desses sistemas referenciais, outros orçamentos (peça 51, p. 1-3) ;
- Termo de Referência para a execução das obras e serviços do sistema viário da margem direita do Porto de Santos, entre o Canal 4 e a Ponta da Praia (peça 52, p. 1-173) ;
- proposta de preços unitários da empresa Costa Fortuna, de 30/10/2013, para a execução de serviços de estaca raiz e estaca hélice contínua para a construção de viaduto e pontilhão de acesso à área portuária, no município de Santos/SP (peça 53, p. 1-8) ;  
- proposta de preços unitários da empresa Engecon Engenharia e Fundações Ltda., de 21/10/2013, para a cravação de estaca raiz (peça 53, p. 9-12) ; e
- proposta de preços unitários da empresa Fundesp, Fundações Especiais Ltda., de 1º/11/2013, para a execução de estacas raiz e hélice contínua (peça 53, p. 13-20) .
18.	Já as manifestações da Construtora Cappellano Ltda. (VICI Construtora Ltda.) podem ser sintetizados da seguinte forma (peça 54) :
- em relação aos preços superiores aos praticados pelo mercado, resultando no superfaturamento de R$ 2.508.389,74, que: a) o sobrepreço corresponde a apenas 1,4% do valor total do contrato, conforme análise da curva ABC, havendo outros serviços com preços abaixo dos referenciais; b) ofertou-se o preço total de R$ 72.403.116,11, o que representa um desconto de 18,91 % em relação ao valor referencial da licitação (R$ 89.290.697,93) ; c) não teve acesso à documentação para analisar os parâmetros que levaram à existência de sobrepreço nas estacas raiz (diâmetros 41 e 45 cm) ; e d) a opção pela execução de estaca raiz se mostrou ineficiente e improdutiva, inadequada para o solo da região, composto de argila orgânica marinha altamente coesiva. Houve perda substancial de argamassa aplicada e perda de camisas metálicas, face ao solo coeso.
- no tocante à planilha orçamentária contendo quantitativos insuficientes para a conclusão das obras e à medição e pagamento de serviços em quantitativos superiores aos previstos em planilha, que: a) as alterações existentes nos projetos não foram refletidas na planilha contratual, o que gerou a necessidade de se promover o reequilíbrio econômico-financeiro do pacto; e b) o projeto executivo se mostrou inviável devido às condições do solo, conhecidas apenas após o início das escavações.
- no que diz respeito ao ateste de serviços desacompanhados de controles tecnológicos, que os serviços foram executados e aprovados pelo corpo técnico da Construtora, pela fiscalização e pela gerenciadora e que não há qualquer menção de que os serviços apontados não foram executados de acordo com o contrato.      
Análise
19.	A Codesp informou não conhecer os itens que compõem a curva ABC formulada pela auditoria e a Cappellano alegou que não teve acesso à documentação que apontou sobrepreço na execução da estaca raiz. Tais documentos encontram-se nas peças 33-35 deste processo (TC Processo 012.541/2019-2) . 
20.	O argumento de que a contratação no valor de R$ 72.403.116,11 representa um desconto de 18,91 % em relação ao valor referencial da licitação (R$ 89.290.697,93) , e que, portanto, segundo o Método da Limitação do Preço Global, não haveria que se falar em sobrepreço ou superfaturamento, poderia ser admitido nesta contratação se a obra estivesse executada em sua integralidade, conforme quantitativos previstos inicialmente. 
21.	No entanto, nota-se que nenhum destes requisitos foi atingido: a obra não foi concluída e os quantitativos previstos revelaram-se insuficientes. Desse modo, entende-se que a abordagem adotada pela equipe de auditoria é a mais adequada para o caso concreto: a partir da curva ABC contendo os quantitativos dos principais serviços realizados até a última medição disponível (medição 39) , verificou-se a ocorrência de superfaturamento, levando-se em conta os subpreços e sobrepreços dos serviços dispostos na mencionada curva. Tal procedimento resultou no superfaturamento de R$ 2.508.389,74, conforme disposto abaixo:
  
22.	Observa-se que se levou em consideração não apenas os serviços com sobrepreço, mas também os com subpreço (fornecimento, preparo e colocação de formas de aço CA-50 e destinação final de resíduos para aterro licenciado) .
23.	Em relação ao serviço de estaca raiz, cujo preço contratado foi significativamente maior que o paradigma, a Codesp apresentou três orçamentos, dois datados de outubro de 2013 (peça 53, p. 1-12) , e um de novembro de 2013 (peça 53, p. 13-20) . Desses três orçamentos, o mais vantajoso foi apresentado pela empresa Fundesp Fundações Especiais Ltda. (peça 53, p. 13-20) , no valor de R$ 237,07 (valor da execução do serviço somado à instalação, mobilização e desmobilização por conjunto de equipamento) , o qual é superior ao preço paradigma levantado pela auditoria (R$ 126,17 para a estaca raiz diâmetro 41 cm e R$ 149,30 para a estaca raiz diâmetro 45 cm) . 
24.	Os preços praticados pela Codesp na licitação foram de R$ 293,00 por metro linear para a estaca raiz diâmetro 41 cm (peça 18, p. 5) e R$ 352,97 para a estaca diâmetro 45 cm (peça 18, p. 2) .
25.	A Codesp não apresentou cotação junto a fornecedores para a execução de estacas diâmetro 45 cm. Em relação à estaca de diâmetro 41 cm, o menor valor cotado, junto à empresa Fundesp, foi de R$ 235,00 por metro linear (peça 53, p. 20) . Acrescentando-se o valor de mobilização, instalação e desmobilização cotado pela Fundesp, e acrescido do BDI de 23,59% (peça 18, p. 15) , tem-se o valor de R$ 293,00, utilizado na licitação. 
26.	A Codesp consignou, considerando os itens medidos até a 42ª medição, que o total de itens com subpreço totalizou R$ 7.425.168,41, e o total de itens com sobrepreço totalizou R$ 3.201.562,80, de modo que houve uma economia de R$ 4.223.605,61. No entanto, não juntou a documentação comprobatória, tampouco os cálculos realizados que conduziram a esta conclusão. O levantamento da auditoria, com dados acumulados até a 39ª medição apontou o superfaturamento de R$ 2.508.389,74, conclusão contrária à apontada pela Codesp. 
27.	Entende-se adequado oferecer nova oportunidade à Codesp para que apresente, de modo inequívoco, todos os documentos e cálculos que levaram à suposta economia de R$ 4.223.605,61 aos cofres públicos (peça 50, p. 7) . Caso haja tal comprovação, entende-se afastado o superfaturamento. Caso contrário, deverão os autos serem convertidos em Tomada de Contas Especial para perseguir o dano ao erário no valor de R$ 2.508.389,74.
28.	Deve-se assegurar que a Codesp e a Construtora Cappellano (atualmente denominada Vici Construtora) recebam os documentos que levaram à conclusão do superfaturamento no valor de R$ 2.508.389,74, a fim de que exerçam plenamente o direito ao contraditório, e não aleguem futuramente cerceamento de defesa. De fato, conforme disposto no item 5 dos ofícios enviados à Codesp e à Cappellano (peças 41 e 42) , estes foram acompanhados apenas do despacho do relator (peça 40) e do Relatório da Fiscalização (peça 37) , que não contemplam as peças 33-35, as quais contém as informações detalhadas, composições unitárias referenciais, tabelas e cálculos que levaram ao superfaturamento apontado. 
29.	No tocante ao item 'b' da oitiva, tanto a Codesp quanto a empresa contratada confirmaram a constatação de que diversos itens foram, de fato, medidos além dos quantitativos previstos inicialmente, sem que houvesse previamente a formalização de aditivo contratual que refletisse os reais quantitativos necessários.
30.	Em relação ao item 'c', que versa sobre a medição de serviços sem os correspondentes controles tecnológicos, a Codesp apresentou apenas o resultado de carga estática de 3 estacas, sendo que o rol de ensaios pendentes (peça 10, p. 9-10) aponta pelo menos 22 estacas com ensaios atrasados. Além disso, a alegada necessidade de se aguardar o período de 28 dias para a cura do concreto e respectivo ensaio não justifica os atrasos na entrega dos resultados, superiores a 1 ano, situação em que se encontra a maior parte dos mais de 120 ensaios que compõem o mencionado rol. 
31.	A Construtora Cappellano, por sua vez, limitou-se a mencionar que todos os serviços por ela executados foram aceitos pela fiscalização e pela empresa gerenciadora. Porém, não apresentou qualquer ensaio tecnológico que pudesse afastar a irregularidade apontada. 
32.	Assim, entende-se que foram confirmadas as irregularidades mencionadas nos itens 'b' e 'c' da oitiva, de modo que é cabível, em momento oportuno, dar ciência à Codesp, nos seguintes termos, a fim de que as falhas apontadas não se repitam em contratações posteriores ou situações similares:
Dar ciência à Companhia Docas do Estado de São Paulo (CODESP) sobre as seguintes impropriedades:
- a medição de serviços em quantidades superiores às previstas contratualmente, identificada no Contrato DP/72.2015, afronta o disposto no art. 2º, inciso V, da Lei 12.462/2011, no art. 63, § 2º, inciso I, da Lei 4.320/1964, e no art. 65, inciso I, alíneas 'a' e 'b', da Lei 8.666/1993, c/c o art. 39 da Lei 12.462/2011; e 
- o ateste de serviços desacompanhados dos controles tecnológicos, apontados em medições do Contrato DP/72.2015, afronta o disposto no art. 63, § 2º, inciso III, da Lei 4.320/1964, e no título II do Termo de Referência, anexo II do Edital RDC 2/2015.
CONCLUSÃO
33.	As informações e documentos apresentados pela Codesp e pela Cappellano não foram suficientes para afastar as irregularidades apontadas no Relatório 132/2019. Quanto ao superfaturamento apontado, propor-se-á diligência à Codesp para que apresente todos os documentos e cálculos a fim de comprovar, de modo inequívoco, a alegação de que até a 42ª medição referente ao Contrato DP/72.2015 houve economia de R$ 4.223.605,61 aos cofres públicos, considerando-se os serviços executados com subpreço e com sobrepreço. Deve, ainda, apresentar o critério utilizado para licitar o serviço de execução de estaca raiz diâmetro 45 cm, no valor de R$ 352,97 (peça 18, p. 2) . Por fim, deve-se garantir que a Codesp e a Construtora Cappellano (Vici Construtora) tenham acesso às peças 33-35 do presente processo, que contém os serviços que compuseram a curva ABC e os cálculos efetuados que levaram ao superfaturamento apontado pela auditoria.
34.	Entende-se que foram comprovadas as demais irregularidades apontadas: medição de serviços além dos quantitativos previstos e medição de serviços sem a comprovação de ensaios tecnológicos correspondentes. Em relação a elas, deve-se propor oportunamente ciência à Codesp, a fim de que tais irregularidades não se repitam em situações futuras e similares.  
PROPOSTA DE ENCAMINHAMENTO
35.	Ante o exposto, submetem-se os autos à consideração superior propondo:
a)	Diligência à Codesp a fim de que apresente, no prazo de 15 dias:
- Documentos e cálculos que levaram à constatação de que até a 42ª medição do contrato DP/72.2015, considerando-se a medição de serviços com subpreço e sobrepreço, houve economia de R$ 4.223.605,61 aos cofres públicos; e
- Critério utilizado para licitar a execução de estaca raiz diâmetro 45 cm ao preço de R$ 352,97 por metro linear, enviando-lhe cópia dos presentes autos, em especial das peças 33-35, para subsidiar sua manifestação.
b)	 O envio à Construtora Cappellano de cópia do presente processo, em especial as peças 33-35, que demonstram os serviços considerados no cálculo do superfaturamento apontado pela auditoria, caso deseje, no prazo de 15 dias, complementar a resposta de sua oitiva, realizada por meio do Ofício 509/2019-TCU/ SeinfraPortoFerrovia."
4.	A diligência foi realizada, resultando na seguinte instrução (peça 86) :
"EXAME TÉCNICO
Documentos e alegações apresentados
6.	Para demonstrar a suposta economia de R$ 4.223.605,61, referente à medição de serviços realizadas até a 42ª medição, a Codesp juntou a planilha acostada à peça 70. Para justificar a utilização do preço de R$ 352,97 por metro linear de estaca raiz diâmetro 45 cm, a Codesp juntou os custos referenciais da Secretaria de Infraestrutura do Estado do Ceará (peça 67, p. 13) e referencial do DER/SP (peça 68, p. 2 e peças 69 e 74) .
7.	Juntou os seguintes documentos: a) planilha orçamentária contendo acessos I a IV, viadutos dos eixos 100 e 200, pontilhões 4 a 6 e sistema elétrico e de aterramento (peça 71) ; b) planilha de quantitativos dos acessos I a IV e viadutos dos eixos 100 e 200 (peça 72) ; c) planilha de quantitativos do projeto elétrico (peça 73) ; e d) troca de e-mails entre a Codesp e a Exe Engenharia Ltda., contendo a revisão dos projetos elétrico e de fundações, planilhas de quantitativos e orçamento (peças 75-78) .
8.	A Vici Construtora Ltda., por seu turno, mencionou inicialmente que o sobrepreço apontado pelo TCU, correspondente a 1,4 % do valor do contrato, é ínfimo em relação ao desconto concedido (18,91 % em relação ao orçamento da Codesp, de set/2015) . Lembrou que a diferença entre o orçamento da Codesp (R$ 89.290.697,93) e o valor ofertado pela Cappellano (R$ 72.403.116,11) é de R$ 16.887.581,80 (peça 81, p. 2) .
9.	Destacou que a utilização de estaca raiz não é adequada para solos moles, característicos da baixada santista, o que resultou em um maior consumo de argamassa e menor produtividade executiva (peça 81, p. 3) .
10.	Juntou: a) relatório técnico de consumo de argamassa das estacas raiz da perimetral de Santos (peça 81, p. 5-19) ; b) resultados de sondagens a percussão realizadas pela empresa Solotec Engenharia Ltda. em agosto de 2017 (peça 81, p. 22-33) ; c) relatório fotográfico e croqui de localização (peça 81, p. 34-37) ; d) relatório analítico sobre consumo de argamassa nas estacas raiz da avenida perimetral, de maio de 2018, executadas nos canais 4,5,6, e acesso 3 (peça 81, p. 39-48) ; e) evento técnico sobre estacas raiz, realizado em abril de 2000 no Instituto de Engenharia de São Paulo  (peça 81, p. 49-90) ; f) resumo das espessuras de camada de areia e argila marinha (peça 81, p. 91-92) ; g) comparativo de volumes projetado e executado das estacas dos canais 4, 5 e 6, e acesso 3, fornecido pela Vici Construtora Ltda.; e h) resultado de sondagens realizadas no canal 6 (peça 81, p. 102-109) . 
Análise
11.	Observando-se a planilha de peça 70, nota-se que a Codesp comparou seus preços unitários dispostos na licitação, os quais, multiplicados pelos quantitativos correspondentes somaram o valor total de R$ 89.290.697,93 (peça 18, p. 1-13) , com os preços unitários apresentados pela Construtora Cappellano, os quais, multiplicados pelos quantitativos correspondentes somaram o valor total de R$ 72.403.116,11 (peça 17, p. 3-21) . A partir dessa comparação de preços unitários, e considerando o quantitativo executado até a 42ª medição, concluiu-se que houve uma economia aos cofres públicos de R$ 4.223.605,61.  
12.	Essa conclusão de economia aos cofres públicos considera que os valores unitários que compõem a planilha referencial da Codesp, no valor total de R$ 89.290.697,93, estão todos de acordo com os preços referenciais normalmente aceitos pelo TCU (Sicro e Sinapi) , o que não ocorreu.
13.	A planilha elaborada pela auditoria, que levou à conclusão de que o superfaturamento apurado até a 39ª medição é de R$ 2.508.389,74, é composta de 8 itens, sendo que em 6 deles, o preço da Construtora Cappellano é superior ao referencial encontrado pelo TCU: item 2.2.1.2.1.1, estaca raiz diâmetro 41 cm; 2.1.1.4.1, transporte local com basculante 10 m³ rodovia pavimentada (const) ; 3.1.9, macadame seco britado preenchido com brita graduada; 2.1.2.1.1.1, estaca raiz diâmetro 45 cm; 2.1.2.1.1.3, argamassa de cimento e areia para estacas; e 3.5.1.1, escavação, carga e transporte material 1ª categoria DMT 3000 a 5000 m. 
14.	Desses 6 itens, a Codesp apresentou a composição de preços apenas do serviço de macadame seco, item 3.1.9 (peça 18, p. 35) . Para o item 2.2.1.2.1.1, estaca raiz diâmetro 41 cm, a Codesp apresentou a pesquisa de mercado de outubro e novembro de 2013 (peça 53, p. 1-12 e peça 53, p. 13-20) . Para o item 2.1.2.1.1.1, estaca raiz diâmetro 45 cm, apresentou os custos referenciais da Secretaria de Infraestrutura do Estado do Ceará (peça 67, p. 13) e referencial do DER/SP (peça 68, p. 2 e peças 69 e 74) . Para os outros três itens (transporte local com basculante 10 m³ rodovia pavimentada -const; argamassa de cimento e areia para estacas; e escavação, carga e transporte material 1ª categoria DMT 3000 a 5000 m.) não houve apresentação da composição de preços.  
15.	Observa-se, portanto, que os preços constantes do orçamento da obra divergem daqueles registrados no Sistema Nacional de Custos e Índices da Construção Civil (Sinapi) e no Sistema de Custos de Obras Rodoviárias (Sicro) , em afronta ao disposto no art. 8º, § 3º, da Lei 12.462/2011, e aos arts. 3º e 4º, ambos do Decreto 7.983/2013. De acordo com os mencionados dispositivos, os custos unitários de materiais e serviços de obras executadas com recursos dos orçamentos da União não podem ultrapassar as medianas constantes do Sinapi e Sicro. Exceções à regra devem ser justificadas por condições especiais, devidamente caracterizadas em relatório técnico circunstanciado, aprovado pela autoridade competente, o que não foi apresentado pela Codesp em resposta à oitiva.
16.	Desse modo, permanecem as conclusões obtidas pela equipe de auditoria por ocasião da elaboração do Relatório 132/2019: superfaturamento de R$ 2.508.389,74 (data base maio de 2019) . A suposta economia de R$ 4.223.605,61 considera que todos os itens orçados pela Codesp, e utilizados como preço referencial para a licitação, estão de acordo com os preços referenciais (Sicro e Sinapi) , o que não é verdade, conforme verificado para itens como estaca raiz diâmetro 41 e 45, argamassa de cimento e areia para estacas, transporte local com basculante 10 m³ rodovia pavimentada (const) ; e escavação, carga e transporte material 1ª categoria DMT 3000 a 5000 m. 
17.	Assim, considerando-se a confirmação do superfaturamento de R$ 2.508.389,74, devem os autos serem convertidos em Tomada de Contas Especial (TCE) para que sejam, desde logo, citados os responsáveis pelo dano ao erário.
18.	Como responsáveis, tem-se:
18.1	Ronaldo Carvalho, CPF: XXX.912.728-XX, Gerente de Projetos e Orçamentos à época dos fatos, por encaminhar, ao Superintendente de Execução de Obras em 09/09/2014, documentos relativos às obras da margem direita do Porto de Santos, entre eles a planilha orçamentária e respectivas cotações de preços (FI 628/2014 - SIO) . Conforme levantado pela equipe do TCU, parte dos preços se revelou acima dos referenciais oficialmente aceitos (peça 31) .
18.2	Paulino Moreira da Silva Vicente, CPF: XXX.265.898-XX, Diretor de Infraestrutura e Execução de obras à época dos fatos, por aprovar o Edital e a Minuta de contrato para o processo licitatório objetivando a execução de obras e serviços de readequação do sistema viário da margem direita do Porto de Santos, contendo planilha de preços com valores acima dos referenciais utilizados pelo TCU, conforme decisão da diretoria executiva - Direxe (peça 85) 
18.3	Os demais diretores que faziam parte da Direx não devem ser responsabilizados, pois, por se tratar de assunto específico de orçamento de obra, a detecção de tal problema por parte de gestores estranhos à área de engenharia fugiria de suas responsabilidades profissionais por exigir conhecimento técnico especializado, não se tratando de assuntos típicos da alta gestão da entidade. Tem-se como responsável, ainda, a contratada, Construtora Cappellano, atualmente Vici Construtora Ltda., destinatária do superfaturamento apurado. 
19.	Em relação ao débito apontado, no montante de R$ 2.508.389,74, considerar-se-á a data de 20/5/2019, referente ao final do período relativo à 39ª medição dos serviços executados.
20.	Conforme instrução de peça 55, no tocante aos itens 'b' e 'c' das oitivas endereçadas à Codesp e a Construtora Cappellano, confirmou-se a constatação de que diversos itens foram, de fato, medidos além dos quantitativos previstos inicialmente, sem que houvesse previamente a formalização de aditivo contratual que refletisse os reais quantitativos necessários, e de que serviços foram medidos sem os correspondentes controles tecnológicos, de modo que cabe ciência à Codesp nos termos propostos na mencionada instrução. O rompimento contratual com a Construtora Cappellano permitirá que a Codesp reavalie a planilha orçamentária e adeque os quantitativos necessários para o término das obras. Por seu turno, os controles tecnológicos, de acordo com a Codesp, serão obtidos mediante a regularização dos pagamentos devidos à empresa responsável pelos ensaios.   
CONCLUSÃO
21.	As informações e documentos apresentados pela Codesp e pela Vici Construtora Ltda. não foram suficientes para afastar as irregularidades apontadas no Relatório 132/2019. Quanto ao superfaturamento apontado, propor-se-á a conversão dos autos em TCE para apuração do dano ao erário, quantificação do débito e identificação dos responsáveis, e autorizar, desde logo, as diligências necessárias ao saneamento da TCE.
22.	Entende-se que foram comprovadas as demais irregularidades apontadas: medição de serviços além dos quantitativos previstos e medição de serviços sem a comprovação de ensaios tecnológicos correspondentes. Em relação a elas, propor-se-á ciência à Codesp, a fim de que tais irregularidades não se repitam em situações futuras e similares.  
PROPOSTA DE ENCAMINHAMENTO
23.	Ante todo o exposto, submetem-se os autos à consideração superior, propondo:
23.1	 determinar, nos termos do art. 47 da Lei 8.443/1992, a conversão do presente processo em tomada de contas especial;
23.2. realizar a citação dos Srs. Ronaldo Carvalho, CPF: XXX.912.728-XX, Gerente de Projetos e Orçamentos à época dos fatos; Paulino Moreira da Silva Vicente, CPF: XXX.265.898-XX, Diretor de Infraestrutura e Execução de obras à época dos fatos e da empresa Vici Construtora Ltda., CNPJ 60.676.616/0001-09, com fundamento nos arts. 10, § 1º, e 12, incisos I e II, da Lei 8.443/1992 c/c o art. 202, incisos I e II, do RI/TCU, para que, no prazo de 15 dias, apresentem alegações de defesa e/ou recolham, solidariamente, aos cofres da Codesp a quantia a seguir, atualizada monetariamente a partir da respectiva data até a data do efetivo recolhimento, abatendo-se na oportunidade a quantia eventualmente ressarcida, na forma da legislação em vigor, em decorrência das condutas abaixo, que propiciaram a ocorrência de superfaturamento no contrato DP/72.2015, com infração à Lei 12.462/2011, art. 8º, § 3º:
Conduta do Sr. Ronaldo Carvalho: Encaminhar, ao Superintendente de Execução de Obras em 09/09/2014, documentos relativos às obras da margem direita do Porto de Santos, entre eles a planilha orçamentária e respectivas cotações de preços (FI 628/2014 - SIO) , contendo valores acima dos referenciais oficialmente aceitos.
Conduta do Sr. Paulino Moreira da Silva Vicente: Aprovar o Edital e a Minuta de contrato para o processo licitatório objetivando a execução de obras e serviços de readequação do sistema viário da margem direita do Porto de Santos, contendo planilha de preços com valores acima dos referenciais utilizados pelo TCU.
Conduta da Vici Construtora: Receber valores referentes à execução de serviços com preços superiores aos praticados pelo mercado, no montante de R$ 2.508.389,74.
	VALOR ORIGINAL (R$) 
	DATA DA OCORRÊNCIA

	         2.508.389,74
	          20/05/2019

Valor atualizado até 17/02/2020: R$ 2.568.340,25 (peça 83) 
23.3	 informar os responsáveis de que, caso venham a ser condenados pelo Tribunal, os débitos ora apurados serão acrescidos de juros de mora, nos termos do §1º do art. 202 do RI/TCU;
23.4	. Dar ciência à Companhia Docas do Estado de São Paulo (CODESP) sobre as seguintes impropriedades:
23.4.1- a medição de serviços em quantidades superiores às previstas contratualmente, identificada no Contrato DP/72.2015, afronta o disposto no art. 2º, inciso V, da Lei 12.462/2011, no art. 63, § 2º, inciso I, da Lei 4.320/1964, e no art. 65, inciso I, alíneas 'a' e 'b', da Lei 8.666/1993, c/c o art. 39 da Lei 12.462/2011; e 
23.4.2- o ateste de serviços desacompanhados dos controles tecnológicos, apontados em medições do Contrato DP/72.2015, afronta o disposto no art. 63, § 2º, inciso III, da Lei 4.320/1964, e no título II do Termo de Referência, anexo II do Edital RDC 2/2015.
23.5	apensar os presentes autos ao processo de tomada de contas especial que vier a ser autuado, na forma prevista no art. 41 da Resolução - TCU 259/2014."
	É o relatório.

8.1. Alexandre Kruel Jobim (14482/OAB-DF) e outros, representando Construtora Cappellano Ltda.  
8.2. Marjorie Okamura (292.128/OAB-SP), representando Autoridade Portuaria de Santos S.A..

Não atuou.

FISCOBRAS 2019. RELATÓRIO DE AUDITORIA. VERIFICAÇÃO DE EXISTÊNCIA DE SOBREPREÇO, PREVISÃO INSUFICIENTE DE QUANTITATIVOS E AUSÊNCIA DE CONTROLES TECNOLÓGICOS. OITIVA. DILIGÊNCIA. NÃO APRESENTAÇÃO DE ELEMENTOS APTOS A DESCONSTITUIR OS ACHADOS DE AUDITORIA. DETERMINAÇÃO DE CONVERSÃO DO PROCESSO EM TOMADA DE CONTAS ESPECIAL E DE CITAÇÃO DOS RESPONSÁVEIS. CIÊNCIA À CODESP.

RELATÓRIO DE AUDITORIA (RA)

Secretaria de Fiscalização de Infraestrutura Portuária e Ferroviária (SeinfraPortoFerrovia).

O presente processo refere-se à auditoria de conformidade realizada na Autoridade Portuaria de Santos S.A. (Companhia Docas de São Paulo  - Codesp) , abrangendo o período de 13/2 a 16/7/2019, com o objetivo de verificar a execução do contrato DP/72.2015, firmado entre a referida companhia e a Construtora Cappellano Ltda., para a realização das obras e serviços de readequação do sistema viário da margem direita do Porto de Santos entre o canal 4 (Macuco) e a Ponta da Praia (fiscalização 132/2019) .
A Secretaria de Fiscalização de Infraestrutura Portuária e Ferroviária (SeinfraPortoFerrovia) , responsável pela fiscalização em tela, elaborou as seguintes questões de auditoria:
"a) Questão 1: O tipo do empreendimento exige licença ambiental e foram realizadas todas as etapas para esse licenciamento?
Questão 2: Há projeto executivo adequado para a execução da obra?
Questão 3: O orçamento da obra encontra-se devidamente detalhado (planilha de quantitativos e preços unitários) e acompanhado das composições de todos os custos unitários de seus serviços?
Questão 4: Os quantitativos definidos no orçamento da obra são condizentes com os quantitativos apresentados no projeto executivo?
Questão 5: Os preços dos serviços definidos no orçamento da obra são compatíveis com os valores de mercado?
Questão 6: Como foram alocados os riscos na contratação e na execução da obra, na modalidade de licitação pelo RDC?"
Foram constatados os seguintes achados:
superfaturamento decorrente de preços excessivos frente ao mercado;
orçamento do contrato incompleto ou inadequado;
medição e pagamento de serviços sem a prévia apresentação de controles tecnológicos.
Tais achados foram devidamente circunstanciados no relatório de auditoria, integralmente reproduzido no relatório antecedente (peça 37, itens III e IV) .
No despacho de peça 40, acolhi a proposta da SeinfraPortoFerrovia para que fosse realizada a oitiva da Codesp e da Construtora Cappelano Ltda., atualmente denominada Vici Construtora Ltda., nos termos a seguir:
"Promover a oitiva da Companhia Docas do Estado de São Paulo e da Construtora Cappellano Ltda. (60.676.616/0001-09) , com fundamento no art. 250, inciso V, do Regimento Interno/TCU, para que se manifestem, se assim o desejarem, acerca dos indícios de irregularidade a seguir discriminados, verificados na execução do contrato DP/72.2015, alertando às referidas entidades que o não acolhimento dos esclarecimentos prestados poderá resultar na instauração de tomada de contas especial com imputação de débito no valor mencionado, relativo aos serviços efetivamente medidos até a medição 39, bem como na realização de audiência dos responsáveis pelos fatos ora questionados e na expedição de determinação para que a Companhia providencie a imediata revisão da planilha contratual, de modo a contemplar os quantitativos necessários à conclusão da obra:
a) utilização de preços superiores aos praticados pelo mercado, resultando em superfaturamento no valor de R$ 2.508.389,74, em ofensa ao disposto no art. 8º, § 3º, da Lei 12.462/2011, c/c o art. 42 do Decreto 7.581/2011, e nos arts. 3º e 4º do Decreto 7.983/2013;
b) utilização de uma planilha orçamentária contendo quantitativos insuficientes para a conclusão das obras, com a medição e o pagamento de serviços em quantitativo superior ao previsto na planilha contratual, a exemplo dos serviços previstos nos itens '2.1.3.1.2.1. Escavação, carga e transporte de material de 1ª categoria, DMT 1000m a 1200m' e '3.6.2.2. Concreto Estrutural fck=15 Mpa - c. raz. uso ger. conf. lanç. AC/BC', em ofensa ao disposto no art. 2º, inciso V, da Lei 12.462/2011, no art. 63, § 2º, inciso I, da Lei 4.320/1964, e no art. 65, inciso I, alíneas 'a' e 'b', da Lei 8.666/1993, c/c o art. 39 da Lei 12.462/2011;
c) ateste de serviços desacompanhados dos controles tecnológicos, apontados nas medições 11, 14, 17, 18, 19, 20, 21, 23, 24, 25, 26, 30, 31, 32 e 36, em afronta ao disposto no art. 63, § 2º, inciso III, da Lei 4.320/1964, e ao contido no título II do Termo de Referência, anexo II do Edital RDC 2/2015".
Em resposta ao item "a" do ofício de oitiva, a Codesp negou a existência de sobrepreço, argumentando que a contratação no valor de R$ 72.403.116,11 proporcionou um desconto de 18,91% em relação ao valor referencial da licitação (R$ 89.290.697,93) , e que, considerando o método da limitação do preço global, somente restaria configurado sobrepreço se a soma dos itens com preços superestimados fosse maior que a soma dos itens com preços subavaliados, o que não ocorrera no caso concreto. 
De acordo com a entidade, considerando-se os itens mais revelantes do contrato medidos até a 42ª medição, o total de itens com subpreço totalizou R$ 7.425.168,41, e o total de itens com sobrepreço totalizou R$ 3.201.562,80, o que implicaria economia no valor de R$ 4.223.605,61.
A Codesp destacou que não tinha conhecimento dos itens utilizados pela equipe de auditoria na elaboração da curva ABC, mas, especificamente sobre o item "estaca raiz diâmetro 41 cm", a entidade alegou que havia enorme discrepância entre o percentual de sobrepreço mensurado pelo Tribunal, segundo os dados a seguir (peça 50, p. 4) , reproduzidos na instrução de peça 55:
	Preço unitário Cappellano (R$) 
	Preço unitário Codesp (R$) 
	Diferença orçamento Codesp
	Diferença orçamento fiscalização TCU

	388,00
	293,00
	32%
	207,5%

Ao comparar o preço da "estaca diâmetro 41 cm" da Construtora Cappelano com os preços apresentados por três fornecedores, a Codesp concluiu que não houve sobrepreço/superfaturamento (peça 50, p. 4-5) . 
A unidade instrutiva refutou a argumentação da Codesp, aduzindo que o método da limitação do preço global somente poderia ser admitido na contratação em tela se a obra tivesse sido executada integralmente, segundo os quantitativos originalmente previstos.
Tendo em vista, contudo, que a obra não fora concluída e que os quantitativos se revelaram insuficientes, o referido método não poderia ser aplicado ao caso concreto. Assim, a SeinfraPortoFerrovia sustentou a pertinência da utilização da curva ABC, contendo os quantitativos dos principais serviços realizados na última medição disponível (39 ª) , conforme constante do relatório de fiscalização (peça 37) .
Por essa abordagem, considerando-se os subpreços e sobrepreços dos serviços dispostos na curva ABC, a unidade instrutiva confirmou a existência de superfaturamento de R$ 2.508.389,74.
A empresa contratada, por sua vez, aduziu que o sobrepreço existente seria de 1,4%, do total do contrato e que ofertou desconto significativo (18,91%) em relação ao valor referencial da licitação.
Afirmou que não teve acesso à documentação para analisar os parâmetros que levaram à existência de sobrepreço nas estacas raiz (diâmetros 41 e 45 cm) e que verificou, posteriormente, que a opção pela execução de estaca raiz se mostrou inadequada para o solo da região, composto de argila orgânica marinha altamente coesiva. 
A unidade instrutiva considerou pertinente realizar diligência para dar nova oportunidade à Codesp e à empresa Cappelano para apresentarem documentação comprobatória de todos os argumentos aduzidos para refutar o achado referente à existência de sobrepreço. 
16.	A documentação encaminhada, contudo, foi considerada insuficiente para elidir a irregularidade verificada, considerando que a conclusão de economia aos cofres públicos apresentada pela companhia "considera que os valores unitários que compõem a planilha referencial da Codesp, no valor total de R$ 89.290.697,93, estão todos de acordo com os preços referenciais normalmente aceitos pelo TCU (Sicro e Sinapi) , o que não ocorreu". Desse modo, a unidade instrutiva propõe a conversão do processo em tomada de contas especial, com a autorização para a citação dos responsáveis.
17.	No que diz respeito ao item "b" da oitiva, a unidade instrutiva concluiu que os esclarecimentos e documentos encaminhados pelas partes confirmaram, na verdade, a constatação de que diversos itens foram medidos além dos quantitativos previstos inicialmente, sem que houvesse previamente a formalização de aditivo contratual que explicitasse os quantitativos efetivamente necessários. 
18. 	Relativamente ao item "c", restou demonstrado que os serviços foram medidos sem os correspondentes controles tecnológicos, o que também confirmou o achado de auditoria.
19.	Ponto importante destacado na instrução é que o contrato com a Construtora Cappelano Ltda. foi rescindido, o que permitirá à Codesp reavaliar a planilha orçamentária e adequar os quantitativos necessários para o término das obras. 
20.	Os controles tecnológicos, de acordo com a Codesp, serão obtidos por meio da regularização dos pagamentos devidos à empresa responsável pelos ensaios, o que, também, regularizará a situação. 
21.	Em vista desses fatos, a proposta de encaminhamento da unidade instrutiva é no sentido de se dar ciência à Codesp sobre as irregularidades verificadas.
II
22.	Acompanho integralmente a análise empreendida pela SeinfraPortoFerrovia, cujos fundamentos adoto como razões de decidir.
23.	Insta ressaltar que a Codesp e a Construtora Cappelano Ltda. tiveram a oportunidade de apresentar documentos comprobatórios de suas alegações tanto em sede de oitiva, quanto, posteriormente, de diligência.
24.	Conforme detalhado pela SeinfraPortoFerrovia, na instrução final (peça 86) , restou evidenciado, após o encaminhamento, pela Codesp, da planilha de peça 70, que os preços constantes do orçamento da obra divergem daqueles registrados no Sistema Nacional de Custos e Índices da Construção Civil (Sinapi) e no Sistema de Custos de Obras Rodoviárias (Sicro) , em afronta ao disposto no art. 8º, § 3º, da Lei 12.462/2011, e aos arts. 3º e 4º, ambos do Decreto 7.983/2013. Reproduzo quanto a esse ponto excerto da instrução final:
" (...) 
12.	Essa conclusão de economia aos cofres públicos considera que os valores unitários que compõem a planilha referencial da Codesp, no valor total de R$ 89.290.697,93, estão todos de acordo com os preços referenciais normalmente aceitos pelo TCU (Sicro e Sinapi) , o que não ocorreu.
13.	A planilha elaborada pela auditoria, que levou à conclusão de que o superfaturamento apurado até a 39ª medição é de R$ 2.508.389,74, é composta de 8 itens, sendo que em 6 deles, o preço da Construtora Cappellano é superior ao referencial encontrado pelo TCU: item 2.2.1.2.1.1, estaca raiz diâmetro 41 cm; 2.1.1.4.1, transporte local com basculante 10 m³ rodovia pavimentada (const) ; 3.1.9, macadame seco britado preenchido com brita graduada; 2.1.2.1.1.1, estaca raiz diâmetro 45 cm; 2.1.2.1.1.3, argamassa de cimento e areia para estacas; e 3.5.1.1, escavação, carga e transporte material 1ª categoria DMT 3000 a 5000 m. 
14.	Desses 6 itens, a Codesp apresentou a composição de preços apenas do serviço de macadame seco, item 3.1.9 (peça 18, p. 35) . Para o item 2.2.1.2.1.1, estaca raiz diâmetro 41 cm, a Codesp apresentou a pesquisa de mercado de outubro e novembro de 2013 (peça 53, p. 1-12 e peça 53, p. 13-20) . Para o item 2.1.2.1.1.1, estaca raiz diâmetro 45 cm, apresentou os custos referenciais da Secretaria de Infraestrutura do Estado do Ceará (peça 67, p. 13) e referencial do DER/SP (peça 68, p. 2 e peças 69 e 74) . Para os outros três itens (transporte local com basculante 10 m³ rodovia pavimentada -const; argamassa de cimento e areia para estacas; e escavação, carga e transporte material 1ª categoria DMT 3000 a 5000 m.) não houve apresentação da composição de preços".
25.	Considerando, portanto, que os exames realizados pela SeinfraPortoFerrovia demonstraram a existência de superfaturamento, no valor de R$ 2.508.389,74, acolho a proposta de conversão dos autos em tomada de contas especial (TCE) e de citação dos responsáveis apontados no item 23.2 da instrução derradeira.
26.	Quanto aos achados referentes aos quantitativos insuficientes previstos na planilha orçamentária e à ausência de controles tecnológicos, endosso a proposta de ciência à Codesp.
Diante do exposto, manifesto-me pela aprovação do acórdão que ora submeto à apreciação deste Colegiado. 
TCU, Sala das Sessões Ministro Luciano Brandão Alves de Souza, em 29 de abril de 2020.
Weder de Oliveira 
Relator